# Regresión Lineal

En general, las bases de datos que se trabajarán en esta sección son las siguientes:

- [Tasa Euro/Dólar](https://raw.githubusercontent.com/Dfranzani/Bases-de-datos-para-cursos/main/2023-1/Tasa%2Beuro%2Bdolar%2Bhistorica2023.csv){#TasaEURUSD}: Contiene el registro diario histórico de la tasa de cambio del Euro a Dólar durante el 2023. Las columnas de la base de datos son las siguientes:

  - Date: Fecha de medición (yyyy-mm-dd), desde enero del 2003 hasta enero del 2023.
  - Open: tasa de apertura.
  - High: tasa más alta alcanzada en el día.
  - Low: tasa más baja alcanzada en el día.
  - Close: tasa de cierre del día.
  - Adj Close: tasa de cierre ajustada del día (precio de cierre sin dividendos).
  
  ```{r, echo = FALSE, results="asis", eval=code}
  cat("El código para cargar la base de datos en R es:")
  ```

  ```{r, echo = code}
  datos = read.csv("https://raw.githubusercontent.com/Dfranzani/Bases-de-datos-para-cursos/main/2023-1/Tasa%2Beuro%2Bdolar%2Bhistorica2023.csv")
  ```
  
- [Precios de electricidad](https://raw.githubusercontent.com/Dfranzani/Bases-de-datos-para-cursos/main/2024-1/Belgian%20Electricity%20Prices.csv){#PreciosElectricidad}: Un conjunto de datos históricos que contiene el precio por hora de la electricidad para Bélgica. Las columnas de la base de datos son las siguientes:

  - MTU: Hora de inicio (formato fecha y hora) del coste de la electricidad.
  - EUR_MWh: Precio por hora (Euros por MWh).
  
  ```{r, echo = FALSE, results="asis", eval=code}
  cat("El código para cargar la base de datos en R es:")
  ```
  
  ```{r, eval = F, echo = code}
  datos = read.csv("https://raw.githubusercontent.com/Dfranzani/Bases-de-datos-para-cursos/main/2024-1/Belgian%20Electricity%20Prices.csv")
  ```
  
- [Pacientes](https://raw.githubusercontent.com/Dfranzani/Bases-de-datos-para-cursos/main/2023-1/Heart+complete.csv){#Pacientes}: Contiene datos respecto a los ataques al corazón de distintos pacientes hospitalarios. El detalle de algunas de las columnas de la base de datos que utilizaremos son las siguientes:

  - age: edad del paciente (en años).
  - sex: sexo del paciente (Hombre: 1 y  Mujer: 0).
  - cp: Tipo de dolor en el pecho, Valor 1: angina típica, Valor 2: angina atípica, Valor 3: dolor no anginoso, Valor 4: asintomático.
  - trtbps: presión arterial en reposo (en mm Hg).
  - chol: nivel de colestorol (en mg/dl).
  - fbs: azúcar en sangre en ayunas $>$ 120 mg/dl (V = 1; F = 0).
  - thalachh: frecuencia cardíaca máxima alcanzada (en latidos por minuto).
  - oldpeak: tiempo de duración del último ataque al corazón (en minutos).
  
  ```{r, echo = FALSE, results="asis", eval=code}
  cat("El código para cargar la base de datos en R es:")
  ```
  
  ```{r, eval = F, echo = code}
  datos = read.csv("https://raw.githubusercontent.com/Dfranzani/Bases-de-datos-para-cursos/main/2023-1/Heart+complete.csv")
  ```
  
- [Ingreso](https://raw.githubusercontent.com/Dfranzani/Bases-de-datos-para-cursos/main/2023-1/Ingreso%2Buniversidad.csv){#Ingreso}: Contiene datos relacionados a características de ingresos de estudiantes a un determinada universidad. Las columnas de la base de datos son las siguientes.

  - Sexo: Hombre o Mujer.
  - Ingreso: indica la vía de ingreso del estudiante a la universidad, se clasifica en PTU u Otra.
  - Logro: corresponde a la proporción de logro (número entre 0 y 1, un logro de 0.4 indica que el estudiante respondió correctamente un 40% de la prueba) del estudiante en el diagnóstico de "Comunicación escrita" aplicado por la universidad.
  - LEN: Puntaje PTU - Lenguaje.
  - NEM: Puntaje NEM del estudiante.
  
  ```{r, echo = FALSE, results="asis", eval=code}
  cat("El código para cargar la base de datos en R es:")
  ```
  
  ```{r, eval = F, echo = code}
  datos = read.csv("https://raw.githubusercontent.com/Dfranzani/Bases-de-datos-para-cursos/main/2023-1/Heart+complete.csv")
  ```

- [Imacec](https://raw.githubusercontent.com/Dfranzani/Bases-de-datos-para-cursos/main/2022-2/Estad%C3%ADstica%201/imacec.csv){#Imacec3}: Contiene los datos de los valores del Imacec mensual de distintos sectores desde enero del 2018 hasta junio del 2022. Las columnas de la base de datos son las siguientes:

  - Ano: Año de medición del Imacec.
  - Mes: Mes de medición del Imacec.
  - Mineria: Imacec del sector de minería.
  - Industria: Imacec del sector de industria.
  
  ```{r, echo = FALSE, results="asis", eval=code}
  cat("El código para cargar la base de datos en R es:")
  ```
  
  ```{r, eval = F, echo = code}
  datos = read.csv("https://raw.githubusercontent.com/Dfranzani/Bases-de-datos-para-cursos/main/2022-2/Estad%C3%ADstica%201/imacec.csv")
  ```

## Análisis descriptivo de datos {#descriptiva}

### Gráficos descriptivos

En este apartado, se considera la representación de un conjunto de datos por medio de técnicas visuales. A continuación, se hará mención de algunas de las técnicas más útiles y pertinentes a la estadística de descriptiva. Los ejemplos presentados en esta sección hacen uso de la base de datos de la unidad (sección \@ref(descriptiva)).

#### Histograma

Algunos datos numéricos se obtienen contando para determinar el valor de una variable (cuántas veces se repite un hecho), mientras que otro datos se obtienen tomando mediciones (peso, altura, tiempo de reacción). Usualmente, este tipo de gráfico se utiliza con datos continuos (aunque tiene una versión para datos discretos), para lo cual, se debe hacer lo siguiente [@Devore, página 12]:

1.  Subdividir los datos en **intervalos de clase** o **clases**, de tal manera que cada observación quede contenida en exactamente una clase. Para esto, se hace uso de la regla de Sturges [-@sturges1926choice], la cual, consiste en calcular la expresión $1+\log_2(n)$, aproximando hacia el entero más próximo, dónde $n$ corresponde a la cantidad de datos (existen otra variedad de técnicas).
2.  Determinar la frecuencia y la frecuencia relativa de cada clase, es decir, cuántas observaciones hay en cada uno de los intervalos.
3.  Se marcan los límite de clase sobre el eje horizontal del plano cartesiano.
4.  Se traza un rectángulo cuya altura es la frecuencia absoluta (o relativa) correspondiente a cada intervalo de clase.

Para generar un histograma en R a partir de un conjunto de datos, se utiliza el siguiente código (se toma como ejemplo la base de datos [Tasa Euro/Dólar](#TasaEURUSD)):

```{r fig.align="center", fig.width=5, fig.height=2}
library(ggplot2) # Librería de ggplot2
ggplot( # Ambiente gráfico
  data = datos, # Base de datos a utilizar
       aes( # Comandos estéticos
         x = Close)) + # Eje X y variable asociada 
  geom_histogram( # Objeto a graficar: histograma
    bins = round(1 + log2(dim(datos)[1])), # Cantidad de intervalos del histograma: regla de Sturges
    color = "black", # Color del borde de las barras del histograma
    fill = "white", # Color de relleno de las barras
    closed = "left") + # Tipo de intervalo del histograma
  labs( # Títulos
    title = "Histograma EUR/USD", # Título del gráfico
    x = "Tasa de cierre", # Título del eje X
    y = "Frecuencia") # Título del eje Y
```

Para interpretar un histograma, basta con indicar los siguientes aspectos:

- Forma visual de la distribución de las barras (en general).
- Mencionar si existe una concentración fuera del comportamiento general, y en dónde se encuentra.

En el caso del histograma de la tasa de cierre del EUR/USD, se observa una forma de campana centrada cerca del 1.3, además, se evidencia la presencia de una frecuencia superior al resto que se encuentra la izquierda del gráfico cerca del 1.1.

Cabe mencionar, que existen otros aspectos que son posibles mencionar, para ello consulte la bibliografía del curso.

Es útil recordar que el histograma está asociado a una tabla de frecuencia por intervalos. Para obtener la tabla asociada a un histograma se puede utilizar el siguiente código.

```{r}
# Datos del histograma guardados
h = hist(datos$Close, # Datos a graficar en el histograma
         breaks = 13, # Cantidad de intervalos: regla de Sturges
         right = F, # Cerrado por la izquierda
         plot = F) # No desplegar el gráfico en consola
library(agricolae) # Librería para generar la tabla de frecuencias
print(table.freq(h)) # Imprime en consola la tabla de frecuencias
```

::: {.exercise}
Utilizando la base de datos de [Precios](#PreciosElectricidad), elabore un histograma de los precios de la electricidad. Interprete.
:::

#### Gráfico de Caja

El gráfico de caja se utiliza para describir las siguiente características de un conjunto de datos [@Devore, página 35]:

-   El centro.
-   La dispersión.
-   El grado y naturaleza de cualquier alejamiento de la simetría.
-   La identificación de las observaciones "extremas" (atípicas) inusualmente alejadas del cuerpo principal de los datos.

Los pasos para elaborar un gráfico de caja son los siguiente [@anderson, página 106]:

1.  Se dibuja una caja cuyos extremos se localicen en primer y tercer cuartiles. Esta caja contiene 50% de los datos centrales.
2.  En el punto donde se localiza la mediana se traza una linea horizontal.
3.  Usando el rango intercuartílico ($RIC = Q_3-Q_1$), se localizan los límites. En un gráfico de caja los límites se encuentra a $1.5RIC$ abajo y arriba de $Q_1$ y $Q_3$ respectivamente. Los datos que quedan fuera de estos límites se consideran observaciones atípicas [@Tukey]. La razón por la cual se considera 1.5 veces el rango intercuartílico es convencional, no obstante, hay argumento relacionados a la cantidad de datos dentro de los limites inferior y superior, los cuales indican que debe ser de 99.7% [@James2013].
4.  Las lineas que se extienden verticalmente desde la caja se les llaman *'bigotes'*. Los bigotes van desde los extremos de la caja hasta los valores menor y mayor de los límites calculados en el paso 3.
5.  Mediante puntos se indica la localización de las observaciones atípicas.

Para generar un gráfico de caja en R a partir de un conjunto de datos, se utiliza el siguiente código (se toma como ejemplo la base de datos [Tasa Euro/Dólar](#TasaEURUSD)):

```{r fig.align="center", fig.width=8, fig.height=3}
g = ggplot( # Ambiente gráfico
  data = datos, # Base de datos a utilizar
  aes( # Comandos estéticos
    y = Close)) + # Eje Y y variable asociada
  geom_boxplot( # Objeto a graficar: gráfico de caja
    color = "black", # Color del borde del gráfico
    fill = "white") + # Color de relleno del gráfico
  labs( # Títulos 
    title = "Caja EUR/USD (opción 1)", # Título del gráfico
    x = "", # Título del eje X
    y = "Tasa de cierre") + # Título del eje Y
  theme( # Aspectos visuales del gráfico
    axis.ticks.x = element_blank(), # Elimina las regletas del eje X
    axis.text.x = element_blank()) # Elimina los números del eje X
info = unlist(ggplot_build(g)[[1]]) # Guardamos los valores del gráfico
values = round(as.numeric(info[1:5]), 3) # Extraemos los valores de construcción
g1 = g + # Creamos un nuevo gráfico a partir del anterior
  scale_y_continuous( # Modificar el eje Y
    breaks = values, # Modificamos los puntos a considerar en el eje Y
    labels = values) + # Modificamos los valores mostrados en el eje Y
  labs( # Títulos
    title = "Caja EUR/USD (opción 2)") # Título del gráfico
library(gridExtra) # Librería para juntar gráficos de ggplot2
grid.arrange(g, # Gráfico
             g1, # Gráfico
             ncol = 2) # Despliegue en a dos columnas 
```

Para interpretar un gráfico de caja es recomendable utilizar la opción 2 mostrada anteriormente, ya que, se debe mencionar uno de los puntos relevantes del gráfico. En el ejemplo recién dado, se observa que, el primer, segundo y tercer cuartil están en 1.135, 1.233 y 1.335 respectivamente, mientras que el valor mínimo y máximo están en 0.96 y 1.559 respectivamente. Adicionalmente, se puede mencionar que los datos superiores en comparación a los inferiores, se encuentran más alejados de la mediana.

::: {.exercise}
Utilizando la base de datos de [Precios](#PreciosElectricidad), elabore un gráfico de caja de los precios de la electricidad. Interprete.
:::

#### Gráfico de Violín

El gráfico de violín proporciona una representación más completa y precisa de la distribución de los datos que las técnicas anteriores, ya que muestra tanto la forma de la distribución como su concentración [@hintze1998violin]. La utilidad de este gráfico recae en la comparación de la distribución de los datos entre distintos grupos y/o categorías.

El proceso de construcción del gráfico es el siguiente:

1.  Dibujo de la traza de densidad: la traza de densidad se dibuja sobre el eje vertical en el gráfico de violín ("forma suavizada del histograma").
2.  Creación de la sección central simétrica: se crea una sección central simétrica que representa la mitad de la traza de densidad.

Adicionalmente, es común agregar un gráfico de caja junto al de violín con el fin de incorporar la visualización de las medidas de posición.

Para generar un gráfico de violín en R a partir de un conjunto de datos, se utiliza el siguiente código (se toma como ejemplo la base de datos [Tasa Euro/Dólar](#TasaEURUSD)):

```{r fig.align="center", fig.width=4, fig.height=3}
# Se guarda el gráfico en una variable para posteriormente
# integrar otros gráficos dentro de este.
g = ggplot( # Ambiente gráfico
  data = datos, # Base de datos a utilizar
  aes( # Comandos estéticos
    x = 1, # Se fija el valor horizontal del gráfico (a elección)
    y = Close)) + # Eje Y y variable asociada
  geom_violin( # Objeto a graficar: violín
    trim = F, # Modifica las terminaciones visuales superior e inferior
    fill = "white") + # Color de relleno del gráfico
  labs( # Títulos
    title = "Violín EUR/USD", # Título del gráfico
    x = "", # Título del eje X
    y = "Tasa de cierre") + # Título del eje Y
  theme( # Aspectos visuales del gráfico
    axis.ticks.x = element_blank(), # Elimina las regletas del eje X
    axis.text.x = element_blank()) # Elimina los números del eje X
g # Desplegamos el gráfico en el visualizador
```

```{r fig.align="center", fig.width=4, fig.height=3}
# Agregamos otros elementos al gráfico guardado
g + geom_boxplot( # Objeto a graficar: gráfico de caja
  width = 0.1, # Anchura proporcional del nuevo gráfico de caja
  color = "black", # Color de borde del gráfico
  fill = "white") + # Color de relleno del gráfico
  stat_summary( # Función para agregar información de resumen
    fun = mean, # Tipo de información: promedio
    geom = "point", # Forma visual
    size = 1, # Tamaño
    color = "red", # Color
    orientation = "x") # Orientación
```

Para interpretar un gráfico de violín con caja y promedio se deben mencionar tres aspectos relevantes:

 - Ubicación de la(s) mayor(es) concentración(es) de datos, utilizando como referencia los cuartiles.
 - Ubicación del promedio respecto a la mediana.
 - Posibles razones por las cuales se explica la ubicación anteriormente mencionada del promedio respecto a la mediana.
 
En el ejemplo anterior, la principal concentración se encuentra por debajo del primer cuartil, aunque destacan otras dos concentraciones que están por debajo del segundo cuartil y alrededor del tercer cuartil respectivamente. El promedio se encuentra sutilmente por encima de la mediana, esto se puede explicar debido a que los datos superiores del gráfico se encuentra más lejos de la mediana en comparación a los datos inferiores.

::: {.exercise}
Utilizando la base de datos de [Precios](#PreciosElectricidad), elabore un gráfico de violín con caja y promedio de los precios de la electricidad. Interprete.
:::

:::: {.blackbox}
::: {.example}
El siguiente código, crea una nueva columna en la base de datos que identifica el año en el que se realizó la medición de las tasas. A continuación, elabore un gráfico de violín (más gráfico de caja y promedio) de la variable **Close** en el periodo de años 2006-2010, diferenciando por año.

```{r fig.align="center", fig.width=8, fig.height=3}
# Extraemos el año de la variable Date, y la guardamos en un nueva columna
datos$Ano = substr(datos$Date, 1, 4)
ggplot( # Ambiente gráfico
  data = datos[datos$Ano %in% 2006:2010,], # Base de datos a utilizar
  aes( # Comandos estéticos
    x = 1, # Se fija el valor horizontal del gráfico (a elección)
    y = Close)) + # Eje Y y variable asociada
  geom_violin( # Objeto a graficar: violín
    trim = F, # Modifica las terminaciones visuales superior e inferior
    fill = "white") + # Color de relleno del gráfico
  geom_boxplot( # Objeto a graficar: gráfico de caja
    width = 0.1, # Anchura proporcional del nuevo gráfico de caja
    color = "black", # Color de borde del gráfico
    fill = "white") + # Color de relleno del gráfico
  stat_summary( # Función para agregar información de resumen
    fun = mean, # Tipo de información: promedio
    geom = "point", # Forma visual
    size = 1, # Tamaño
    color = "red") + # Color
  labs( # Títulos
    title = "Violín EUR/USD", # Título del gráfico
    x = "", # Título del eje X
    y = "Tasa de cierre") + # Título del eje Y
  theme( # Aspectos visuales del gráfico
    axis.ticks.x = element_blank(), # Elimina las regletas del eje X
    axis.text.x = element_blank()) + # Elimina los números del eje X
  facet_wrap( # Segregación del gráfico
    vars(Ano), # Variable que se utiliza para segregar el gráfico
    nrow = 1) # Disposición visual: una fila
```

Para interpretar este tipo de gráficos, se debe realizar un interpretación uno a uno, siguiendo la recomendación antes dada. También, es posible comprar los gráficos a través de la media y coeficiente de variabilidad. Para este ejemplo, queda como trabajo del estudiante realizar esta comparación.
:::
::::

::: {.exercise #violin-colesterol-azucar}
Utilizando la base de datos de [Paciente](#Pacientes) Realice un gráfico de violín con caja y promedio del nivel de colesterol de los paciente, diferenciando por el nivel de azúcar en sangre en ayunas. Interprete.
:::

::: {.exercise}
Agregue una diferenciación por sexo a lo realizado en el ejercicio \@ref(exr:violin-colesterol-azucar). Entienda que para cada nivel de azúcar en sangre se debe ver un desglose por sexo. Interprete.
:::

::: {.exercise}
Utilizando la base de datos de [Precios](#PreciosElectricidad), realice un gráfico de violín con caja y promedio para el precio de la electricidad, diferenciado por año. Interprete.
:::

#### Gráfico de Barras

Una gráfico de barras, es una gráfica para representar los datos cualitativos de una distribución de frecuencia. El procedimiento de construcción es el siguiente [@anderson, página 29].

1.  En uno de los ejes de la gráfica (por lo general en el horizontal), se especifican las etiquetas empleadas para las clases (categorías).
3.  Para el otro eje de la gráfica (el vertical) se usa una escala para frecuencia, frecuencia relativa o frecuencia porcentual.
4.  Finalmente, se emplea un ancho de barra fijo y se dibuja sobre cada etiqueta de las clases una barra que se extiende hasta la frecuencia de la clase (a diferencia del histograma, las barras deben estar separadas notoriamente).

Para generar un gráfico de barras en R a partir de un conjunto de datos, se utiliza el siguiente código (se toma como ejemplo la base de datos [Tasa Euro/Dólar](#TasaEURUSD)):

```{r fig.align="center", fig.width=4, fig.height=2}
# Nueva variable para dicotomizar la tasa de cierre del EUR/USD
datos$Close2 = ifelse(datos$Close > 1.1, # Criterio
                      "Mayor a 1.1", # Valor asignado si se cumple el criterio
                      "Menor a  1.1") # Valor asignado si no se cumple el criterio
ggplot( # Ambiente gráfico
  data = datos, # Base de datos a utilizar
  aes( # Comandos estéticos
    x = Close2)) + # Eje Y y variable asociada
  geom_bar( # Objeto a graficar: gráfico de barras
    fill = "white", color = "black") + # Color de relleno y borde
  labs( # Títulos
    title = "Barras EUR/USD", # Título del gráfico
    x = "Tasa de cierre", # Título del eje X
    y = "Frecuencia") # Título del eje Y
```

La interpretación de este tipo de gráfico (gráfico de barras no apiladas) es bastante intuitiva, ya que consiste en mencionar cuál categoría tiene un mayor frecuencia. En caso de graficar una variable con más de 2 categorías, se debe mencionar a que altura del eje vertical se encuentra la altura de cada una de las barras. Para obtener mayor detalles respecto a las frecuencias por categoría, suele apoyarse con un tabla de frecuencias absolutas o relativas porcentuales.

En el ejemplo, la frecuencia de la cantidad de tasas de cierre que se encuentran por sobre 1.1 es mayor a las que se encuentran por debajo, con una frecuencia sobre 4000 y menor a 1000 respectivamente.

::: {.exercise}
Utilizando la base de datos [Pacientes](#Pacientes), elabore un gráfico de barras de la variable *fbs*. Interprete, apoyado de una tabla de frecuencias absolutas.
:::

::: {.exercise}
Utilizando la base de datos [Pacientes](#Pacientes), elabore un gráfico de barras (no apiladas) de la variable *cp*, diferenciado por sexo. Interprete, apoyado de una tabla de frecuencias relativas porcentuales. Haga el contraste visual con el gráfico de barras apiladas.
:::

#### Gráfico de Dispersión

El gráfico de dispersión es útil para estudiar la relación entre dos variables continuas. Muestra cómo varía un variable en función de la otra y puede ayudar a identificar patrones y tendencias [@rowlingson2016data].

Los pasos para elaborar un gráfico de caja son los siguiente [@healy2019data]:

1.  Elegir dos variables continuas de la base de datos a trabajar. Cada fila corresponde a una observación, por lo cual, hay una correspondencia entre los valores de una misma fila.
2.  Elegir la variable estará en el eje X y Y.
3.  Representar cada par ordenado con un punto.

Para generar un gráfico de dispersión en R a partir de un conjunto de datos, se utiliza el siguiente código (se toma como ejemplo la base de datos [Tasa Euro/Dólar](#TasaEURUSD)):

```{r fig.align="center", fig.width=8, fig.height=4}
ggplot( # Ambiente gráfico
  data = datos, # Base de datos a utilizar
  aes( # Comando estéticos
    x = Open, # Eje X y variable asociada
    y = Close)) + # Eje Y y variable asociada
  geom_point( # Objeto a graficar: Gráfico de dispersión
    color = "black", # Color
    alpha = 0.3) + # Opacidad
  labs( # Títulos
    title = "Tasa de apertura y cierre del EUR/USD", # Título del gráfico
    x = "Tasa de apertura", # Título del eje X
    y = "Tasa de cierre") # Título del eje Y
```

Tal como se menciona al inicio, la interpretación de este tipo de gráficos radica en describir la tendencia de los puntos. En el ejemplo anterior, el gráfico muestra una tendencia al alza, es decir, que cuando la tasa de apertura del EUR/USD aumenta, entonces, la tasa de cierre tiende a aumentar.

::: {.exercise}
Utilizando la base de datos [Pacientes](#Pacientes), realice un gráfico de dispersión entre la variable *age* (eje X) y la variable *thalachh* (eje Y). Interprete.
:::

:::: {.blackbox}
::: {.example}
En los siguiente gráficos se toma como ejemplo la base de datos [Tasa Euro/Dólar](#TasaEURUSD).

1.  Es posible utilizar el gráfico de dispersión con variables que en su naturaleza son discretas. En este sentido, elabore un gráfico de dispersión entre el año de medición y el valor promedio de tasa de apertura del EUR/USD (guarde el gráfico en una variable).

    ```{r fig.align="center", fig.width=8, fig.height=4}
g = ggplot( # Ambiente gráfico
  data = datos, # Base de datos a utilizar
  aes( # Comando estéticos
    x = Ano, # Eje X y variable asociada
    y = Open, # Eje Y y variable asociada
    group = 1)) + # Comando únicamente necesario para la pregunta 2
  geom_point( # Objeto a graficar
    stat = "summary", # Tipo de información a graficar: resumen
    fun = "mean") + # Tipo de resumen: promedio de la variable Y
  labs( # Títulos
    title = "Tasa de apertura promedio del EUR/USD por año", # Título del gráfico
    x = "Año", # Título del eje X
    y = "Tasa de apertura") # Título del eje Y
g # Desplegamos el gráfico guardado
    ```

2.  Añadir al gráfico un formato de líneas entre los puntos. Interprete.

    ```{r fig.align="center", fig.width=8, fig.height=4}
g = g + # Añadimos otro gráfico
  geom_line( # Objeto a graficar: lineas
    stat = "summary", # Tipo de información a graficar: resumen
    fun = "mean") # Tipo de resumen: promedio de la variable Y
g # Desplegamos el gráfico guardado
    ```

    Hasta el 2008 la tasa promedio de apertura estuvo en alza, posteriormente, la tasa decayó a un valor inferior a 1.1.

3.  Grafique el valor de la tasa de apertura del EUR/USD desde el 2020 hasta el 2022 separadamente. Interprete.

    ```{r fig.align="center", fig.width=8, fig.height=4}
datos$Date = as.Date(datos$Date) # Fechas en formato fecha de R
g = ggplot( # Ambiente gráfico
  data = datos[datos$Ano %in% 2020:2022,], # Datos de los años 2020 al 2022
  aes( # Comando estéticos
    x = Date, # Comandos estéticos: Eje X y variable asociada
    y = Open)) + # Eje Y y variable asociada
  geom_point( # Objeto a graficar
    alpha = 0.5, # Opacidad
    size = 0.6) + # Tamaño
  theme( # Aspectos visuales del gráfico
    axis.text.x = element_blank()) + # Eliminamos el texto del eje X
  facet_wrap( # Segregación del gráfico
    vars(Ano), # Variable que se utiliza para segregar el gráfico
    nrow = 1, # Disposición visual: una fila
    scales = "free_x") + # La escala del eje X es independiente para gráfico
  labs( # Títulos
    title = "Tasa de apertura del EUR/USD desde el 2020 hasta el 2022", # Título del gráfico
    x = "Fecha", # Título del eje X
    y = "Tasa de apertura") # Título del eje Y
g # Desplegamos el gráfico guardado
    ```

    Durante los 3 años consecutivos, se observa que únicamente en el 2020 la tendencia de la tasa de apertura es al alza, mientra que para los otros dos años hubo un decaimiento en el valor de esta.

4.  Grafique el valor de la tasa de apertura del EUR/USD diferenciando por año. Interprete.

    ```{r fig.align="center", fig.width=8, fig.height=4}
g = ggplot( # Ambiente gráfico
  data = datos, # Base de datos a utilizar
  aes( # Comando estéticos
    x = Date, # Comandos estéticos: Eje X y variable asociada
    y = Open, # Eje Y y variable asociada
    color = Ano)) + # Color según el año
  geom_point( # Objeto a graficar
    alpha = 0.5, # Opacidad
    size = 0.7) + # Tamaño
  labs( # Títulos
    color = "Año", # Título de la leyenda
    title = "Tasa de apertura del EUR/USD", # Título del gráfico
    x = "Fecha", # Título del eje X
    y = "Tasa de apertura") + # Título del eje Y
  guides( # Edición de escalas
    color = guide_legend( # Escala de color de la leyenda
      override.aes = list( # Comando estéticos asociados
        alpha = 1, # Opacidad de los puntos
        size = 3))) # Tamaño de los puntos
g # Desplegamos el gráfico guardado
    ```

    Al observar la evolución histórica de la tasa de apertura diferenciada por año, se aprecia que el periodo 2008 - 2010 es aquel con predominancia de valores más altos. Por otro lado, desde el 2016, se registraron pro primera vez valores menores a 1.1. En años posteriores, no ha observado que la tasa supere los 1.3 puntos.
:::
::::

::: {.exercise}
Utilizando la base de datos de la [Tasa Euro/Dólar](#TasaEURUSD):

1.  Elabore un gráfico de dispersión entre el año de medición y el valor promedio de tasa de cierre del EUR/USD (guarde el gráfico en una variable).
2.  Añadir al gráfico un formato de líneas entre los puntos. Interprete.
3.  Grafique el valor de la tasa de cierre del EUR/USD desde el 2010 hasta el 2013 separadamente. Interprete.
4.  Grafique el valor de la tasa de cierre del EUR/USD diferenciando por año. Interprete.
:::

::: {.exercise}
Utilizando la base de datos de [Precios de electricidad](#PreciosElectricidad), elabore un gráfico de dispersión del precio de la electricidad a través del tiempo (considere año, mes y día). Interprete.
:::

::: {.exercise}
Utilizando la base de datos de [Pacientes](#Pacientes):

1. Elabore un histograma del nivel de colesterol de los pacientes. Interprete.
2. Elabore un gráfico de caja del nivel de colesterol de los pacientes, diferenciando por sexo. Interprete y compare.
3. Elabore un gráfico de violín (más caja y promedio) del nivel de colesterol de los pacientes, diferenciado por tipo de dolor en el pecho. Interprete y compare.
4. Elabore un gráfico de dispersión entre la edad (eje X) y el nivel de colesterol (eje Y) de los pacientes, coloreando por sexo. Interprete.
:::

### Covarianza

Es posible entender las relaciones entre dos o más variables, gráficamente y a través de estadísticos. En esta sección seabarcarán las relaciones lineales entre dos variables cuantitativas, utilizando la Covarianza y la Correlación. El gráfico que apoya a estas dos medidas es el gráfico de dispersión.

La **Covarianza** entre dos variables de la misma muestra, se puede calcular como:

```{=tex}
\begin{equation}
S_{XY} = \displaystyle\frac{\displaystyle\sum_{i=1}^n(x_i-\bar{x})(y_i-\bar{y})}{n-1}
(\#eq:Covarianza)
\end{equation}
```
La utilidad radica en el signo de esta expresión, el cual, da a conocer el tipo de relación lineal entre las variables $X$ e $Y$. Para interpretar esta expresión se puede usar la siguiente regla.

-   Si $S_{XY} = 0$, entonces no existe *relación lineal* entre $X$ e $Y$.

-   Si $S_{XY} > 0$, entonces existe una relación lineal directa o positiva entre $X$ e $Y$. Esto es, a mayores valores de $X$, en promedio tenemos mayores valores de $Y$ y viceversa.

-   Si $S_{XY} < 0$, entonces existe una relación lineal inversa o negativa entre $X$ e $Y$. Esto es, a mayores valores de $X$, en promedio tenemos menores valores de $Y$ y viceversa.

:::: blackbox
::: {.example}
Por ejemplo, si $S_{XY} = -1000$, ¿qué podemos decir acerca de la relación entre $X$ e $Y$?

La relación entre las variables es inversa. No podemos decir nada acerca de qué tan fuerte es la relación; para eso tendríamos calcular el coeficiente de correlación.

**Nota:** En R, se utiliza el comando `cov()` para calcular covarianza entre dos variables.
:::
::::

A cotinuación, se estudia gráficamente la covarianza entre dos variables. Para ello, se necesita del gráfico de dispersión y de las líneas promedio de ambas variables.

```{r echo=FALSE, fig.width=6, fig.height=3, fig.align='center'}
df = iris
x = iris$Petal.Length
y = iris$Petal.Width
x.bar = mean(iris[["Petal.Length"]])
y.bar = mean(iris[["Petal.Width"]])
df$Cuadrante = ifelse(x >= x.bar & y >= y.bar, "+ +",
                  ifelse(x > x.bar & y < y.bar, "+ -",
                         ifelse(x <= x.bar & y <= y.bar, "- -", "- +")))
ggplot(data = df, aes(x = Petal.Length, y = Petal.Width, color = Cuadrante))  +
         geom_vline(xintercept = x.bar, linetype = "dashed") +
         geom_hline(yintercept = y.bar, linetype = "dashed") + 
         geom_point() +
         labs(x = "Variable 1", y = "Variable 2", title = "Gráfico de dispersión")
```

En este caso, la mayoría de los puntos están en los cuadrantes '$+ +$' y '$- -$', y en estos cuadrantes la expresión $(x_i-\bar{x})(y_i-\bar{y})$ es positiva; por eso la covarianza es positiva (aunque también necesario considerar que tan lejos están los puntos de la intersección de las líneas promedio). **¿Es pronunciada la relación lineal?**

### Correlación

Aunque con el signo de la covarianza podemos detectar el tipo de relación entre dos variables, al depender de las unidades de $X$ y de $Y$, no sabemos si corresponde a un relación fuerte o débil (es decir, la forma lineal es fuertemente o débilmente pronunciada); sólo sabemos el signo. Para solucionar esto, **estandarizamos** los valores. La fórmula que realiza este proceso utilizando la covarianza es

```{=tex}
\begin{equation}
r_{XY} = \frac{S_{XY}}{S_{X}S_{Y}}
(\#eq:Correlacion)
\end{equation}
```
Este estadístico, también conocido como **Coeficiente de correlación de Pearson** se encuentra entre -1 y 1.

-   Si $r_{XY} = 0$, entonces no hay relación lineal o con relación lineal débil entre las variables.

-   Si $r_{XY}$ es cercano a 1, entonces hay relación lineal directa y fuerte entre variables.

-   Si $r_{XY}$ es cercano a $-1$, entonces hay relación lineal inversa y fuerte entre las variables.

Una regla más fina sobre la intensidad de la relación es [@ratner_correlation_2009]:

-   $r_{XY} = 0$ indica que no hay relación lineal.
-   $r_{XY} = 1$ indica una relación lineal positiva perfecta: a medida que una variable aumenta en sus valores, la otra variable también aumenta en sus valores a través de una regla lineal exacta.
-   $r_{XY} = -1$ indica una relación lineal negativa perfecta: a medida que una variable aumenta en sus valores, la otra variable disminuye en sus valores a través de una regla lineal exacta.
-   Los valores entre $0$ y $0.3$ ($0$ y $−0.3$) indican una relación lineal positiva (negativa) débil a través de una regla lineal inestable.
-   Valores entre $0.3$ y $0.7$ ($-0.3$ y $−0.7$) indican una relación lineal positiva (negativa) moderada a través de una regla lineal difusa-firme.
-   Los valores entre $0.7$ y $1.0$ ($−0.7$ y $−1.0$) indican una fuerte relación lineal positiva (negativa) a través de una regla lineal firme.

:::: {.blackbox}
::: {.exercise}
Por ejemplo, si $r_{XY} = -0.96$, ¿qué podemos decir acerca de la relación entre $X$ e $Y$?
:::
::::

A continuación, se estudia gráficamente la correlación entre dos variables. Para ello, se necesita del gráfico de dispersión y una recta que refleje la asociación lineal (detalles de esta recta en secciones posteriores).

```{r echo=FALSE, fig.width=6, fig.height=3, fig.align='center', warning=FALSE, message=FALSE}
df = iris
x = iris$Petal.Length
y = iris$Petal.Width
x.bar = mean(iris[["Petal.Length"]])
y.bar = mean(iris[["Petal.Width"]])
ggplot(data = df, aes(x = Petal.Length, y = Petal.Width))+
         geom_smooth(method = lm, se = FALSE, formula = 'y ~ x') +
         geom_point() +
         labs(x = "Variable 1", y = "Variable 2", title = "Gráfico de dispersión")
```

**Nota:** En R, se utiliza el comando `cor()` para calcular covarianza entre dos variables.

**¿Cómo se comportan los puntos al rededor de la línea azul?**

::: {.exercise}
La base de datos [*graficos+dolar.csv*](https://raw.githubusercontent.com/Dfranzani/Bases-de-datos-para-cursos/main/2022-2/Estad%C3%ADstica%202/dolar.csv) contiene el valor del dólar observado de algunos de los días de los meses de junio y julio del 2022, tomados por el el SII. A continuación:

1.  Realice un histograma del valor de dólar.
2.  Realice un histograma del valor de dólar diferenciado por mes. Utilice el comando `facet_grid(~Mes)`.
3.  Reordene los gráficos por mes. Para ello convierta la variable Mes a factor, ordenando los meses como corresponde.
4.  Realice un gráfico de Violín con caja y promedio del valor de dolar. Interprete lo observado.
5.  Separe el gráfico anterior por mes. Comente lo observado.
6.  Estudie las medidas de asociación entre los valores del dólar de los primeros 18 registros de cada mes. Interprete. ¿Por qué no es posible comparar todos los registros de cada uno de los meses?
7.  Realice un gráfico de dispersión de los para estudiar las medidas de asociación entre las variables de la pregunta 6.
:::

## Regresión lineal simple

La regresión lineal simple (RLS) consiste en generar un **modelo de regresión** (ecuación de una recta) que permita explicar la relación lineal que existe entre dos variables. A la variable dependiente, predicha o respuesta se le identifica como $Y$ y a la variable predictora o independiente como $X$. [@Devore, página 450]

El modelo de regresión lineal simple se describe de acuerdo a la ecuación:

```{=tex}
\begin{equation}
Y_i = \beta_0 + \beta_1X_i + \epsilon_i \text{ , }i = 1,\ldots ,n \text{ , } \epsilon_i \overset{\text{iid}}{\sim} N(0,\sigma^2)
(\#eq:regresion)
\end{equation}
```

Una ejemplificación de esta ecuación es la siguiente (\@ref(fig:regresion1)).

```{r regresion1, echo=FALSE, message=FALSE, fig.width=6, fig.height=3, fig.align='center', fig.cap='Ecuación de regresión'}
df = data.frame("Variable.Explicativa" = 0:8,
                "Variable.Respuesta" = c(12,10,8,11,6,7,2,3,3))
model = lm(Variable.Respuesta ~ ., data = df)
df$Predicha = model$fitted.values

ggplot(data = df, aes(x = Variable.Explicativa, y = Variable.Respuesta)) +
  # geom_segment(aes(x = Variable.Explicativa, xend = Variable.Explicativa,
                   # y = Variable.Respuesta, yend = Predicha, color = "segment")) +
  labs(x = "Variable explicativa (X)", y = "Variable repuesta (Y)",
       title = "Ecuación de regresión") + 
  geom_point() +
  geom_smooth(method = lm, se = FALSE, formula = 'y ~ x')
  # theme_bw() +
  # theme(legend.position = "none")
```

Siendo $\beta_0$ la ordenada en el origen, $\beta_1$ la pendiente y $\epsilon$ el **error aleatorio**. Este último representa la diferencia entre el valor ajustado por la recta y el valor real (línea de color rojo en el gráfico enla figura \@ref(fig:regresion2)), el cual, recoge el efecto de todas aquellas variables que influyen en $Y$ pero que no se incluyen en el modelo como predictores. En el gráfico \@ref(fig:regresion2) es posible apreciar los errores como el distanciamiento de los puntos respecto de la recta.

```{r regresion2, echo=FALSE, message=FALSE, fig.width=6, fig.height=3, fig.align='center', fig.cap='Errores de una ecuación de regresión'}
df = data.frame("Variable.Explicativa" = 0:8,
                "Variable.Respuesta" = c(12,10,8,11,6,7,2,3,3))
model = lm(Variable.Respuesta ~ ., data = df)
df$Predicha = model$fitted.values

ggplot(data = df, aes(x = Variable.Explicativa, y = Variable.Respuesta)) +
  geom_segment(aes(x = Variable.Explicativa, xend = Variable.Explicativa,
                   y = Variable.Respuesta, yend = Predicha), color = "red") +
  geom_point() +
  geom_smooth(method = lm, se = FALSE, formula = 'y ~ x') +
  # theme(legend.position = "none") +
  labs(x = "Variable explicativa (X)", y = "Variable repuesta (Y)",
       title = "Ecuación de regresión")
```

La ecuación \@ref(eq:regresion) representa la **ecuación de regresión verdadera** (o poblacional). Sin embargo, no es posible conocer el valor de $\beta_0$ y $\beta_1$, ya que son parámetros poblacionales (de antemano, no se conocen todos los datos de la población), por lo cual, se se deben determinar estimadores que permitan aproximar los valores de estos parámetros a partir de una muestra ("base de datos"), para así de determinar una expresión estimada de esta ecuación de regresión verdadera.

### Estimadores de mínimos cuadrados {#EMCRLS}

Una forma intuitiva de abordar el problema de estimar $\beta_0$ y $\beta_1$ es minimizando los errores aleatorios. Para ello, se hace uso de la ecuación de regresión verdadera:

$$
Y_i = \beta_0 + \beta_1X_i + \epsilon_i
$$

Luego, es posible escribir el error aleatorio de la siguiente manera:

```{=tex}
\begin{equation}
\epsilon_i = Y_i - [\beta_0 + \beta_1X_i]
(\#eq:funcion-errores)
\end{equation}
```

Para considerar el error en cada uno de los puntos al rededor de la recta de regresión verdadera se considera la suma de los errores. Sin embargo, para tener mayor facilidad en el proceso de determinar los estimadores, se elevan los errores al cuadrado (**suma cuadrática de errores**).

```{=tex}
\begin{equation}
\sum_{i=1}^n\epsilon_i^2 = \sum_{i=1}^n (Y_i - [\beta_0 + \beta_1X_i])^2
(\#eq:sumacuadratica-RL)
\end{equation}
```

Llegado a este punto, es natural minimizar esta función, ya que los valores de $\beta_0$ y $\beta_1$ estimados buscan dar lugar a la recta que "pasa más cerca de todos lo puntos". Los estimadores de $\beta_0$ y $\beta_1$ se denotan por $\widehat{\beta}_0$ y $\widehat{\beta}_1$ respectivamente, y son denominados como **Estimadores de Mínimos Cuadrados** (EMC). La ecuación \@ref(eq:regresionajustada) representa la ecuación de regresión ajustada (estimada) mediante una muestra.

```{=tex}
\begin{equation}
\widehat{Y}_i = \widehat{\beta}_0 + \widehat{\beta}_1X_i
(\#eq:regresionajustada)
\end{equation}
```
Los estimadores de $\beta_0$ y $\beta_1$ son (detalles del desarrollo en el anexo \@ref(RLS-EMC)):

```{=tex}
\begin{equation}
\widehat{\beta}_1 = \frac{\displaystyle\sum_{i=1}^n(x_i-\bar{x})(y_i-\bar{y})}{\displaystyle\sum_{i=1}^n(x_i-\bar{x})^2} = \frac{S_Y}{S_X}r_{XY}
(\#eq:beta1gorro)
\end{equation}
```
```{=tex}
\begin{equation}
\widehat{\beta}_0 = \bar{y} - \widehat{\beta}_1\bar{x}
(\#eq:beta0gorro)
\end{equation}
```

-   Los valores de $S_y$ y $S_x$ son las desviaciones estándar de cada variable y $r_{XY}$ el coeficiente de correlación entre estas.
-   $\widehat{\beta}_0$ es el valor esperado la variable $Y$ cuando $X = 0$, es decir, la intersección de la recta con el eje $y$. En ocasiones, no tiene interpretación práctica (situaciones en las que $X$ no puede adquirir el valor 0).
-   $\widehat{\beta}_1$ corresponde al valor de la pendiente. La interpretación de este valor se detalla más adelante.
-   $\widehat{Y}$ se entiende como el valor esperado, es decir, el valor promedio (muestral) de $Y$.
-   La diferencia entre los valores reales $Y$ (en la base de datos) y los valores de la recta estimada ($\widehat{Y}$) se denominan residuos, que se denotan por la letra $e$. Estos se observan de la misma forma que los errores aleatorios (figura \@ref(fig:regresion2)).

:::: {.blackbox}
::: {#AFPUNO .example}
El archivo [*cuota+patrimonio.csv*](https://raw.githubusercontent.com/Dfranzani/Bases-de-datos-para-cursos/main/2022-2/Estad%C3%ADstica%202/cuota%2Bpatrimonio.csv) contiene los valores cuota (pesos) y valor del patrimonio (miles de millones de pesos) de los primeros dos meses del año 2022 de la AFP UNO. En R:

1.  Realice un estudio inicial de los datos, elaborando un gráfico de violín + caja + promedio para cada una de las variables.

Inspeccionamos la base de datos.

```{r, echo=FALSE}
datos = read.csv("https://raw.githubusercontent.com/Dfranzani/Bases-de-datos-para-cursos/main/2022-2/Estad%C3%ADstica%202/cuota%2Bpatrimonio.csv")
```


```{r}
# Cargue previamente la base de datos, guardándola con el nombre "datos"
str(datos)
```

Luego, realizamos el gráfico de violín con caja y promedio.

```{r fig.align='center', fig.width=4, fig.height=2}
ggplot(data = datos, aes(y = 1, x = Valor.Cuota)) + 
  geom_violin(trim = F) +
  geom_boxplot(width = 0.1) +
stat_summary(fun = mean, color = "red", geom = "point", orientation = "y") +
  labs(y = "", x = "Pesos", title = "Valor Cuota")
```

Se observa, que la mayor concentración de datos se encuentra entre el primer y segundo cuartil. Además, el cierre superior del gráfico de violín presenta una mayor concentración de datos que el cierre inferior, lo cual, explica la posición del promedio por sobre la mediana.

```{r fig.align='center', fig.width=4, fig.height=2}
ggplot(data = datos, aes(y = 1, x = Valor.Patrimonio)) + 
  geom_violin(trim = F) +
  geom_boxplot(width = 0.1) +
stat_summary(fun = mean, color = "red", geom = "point", orientation = "y") +
  labs(y = "", x = "Miles de millones de pesos", title = "Valor Patrimonio")
```

Se observa, que la mayor concentración de datos se encuentra entre el primer y segundo cuartil. Una segunda concentración se encuentra por sobre el tercer cuartil , lo cual, explica la posición del promedio por sobre la mediana.

2.  Estudie la correlación entre ambas variables.

```{r}
cor(datos$Valor.Cuota, datos$Valor.Patrimonio)
```

El valor de la correlación indica que la relación lineal entre las dos variables es positiva y fuerte. Esto quiere decir que, cuando en promedio el valor cuota aumenta, el promedio el valor del patrimonio también aumenta.

3.  Considerando que desea explicar el valor del patrimonio a partir del valor cuota. Determine los valores de $\widehat{\beta}_0$ y $\widehat{\beta}_1$ utilizando el comando `lm()`.

```{r}
modelo = lm(Valor.Patrimonio ~ Valor.Cuota, data = datos)
modelo
```

4.  Escriba la ecuación de la recta de regresión ajustada.

$$
\widehat{Y}_i = -135.3 + 0.004936X_i
$$

5.  Realice un gráfico de la la recta de regresión y los residuos del modelo.

```{r message=FALSE, fig.width=6, fig.height=3, fig.align='center'}
# Guardamos los valores de la recta estimada en una nueva columna en la base de datos
datos$Ajustados = modelo$fitted.values
ggplot(data = datos, aes(x = Valor.Cuota, y = Valor.Patrimonio)) +
  geom_segment(aes(x = Valor.Cuota, xend = Valor.Cuota,
                   y = Valor.Patrimonio, yend = Ajustados), color = "red") +
  labs(x = "Valor Cuota", y = "Valor Patrimonio",
       title = "Ecuación de regresión ajustada") + 
  geom_point() +
  geom_smooth(method = lm, se = FALSE, formula = 'y ~ x')
```
:::
::::

Para interpretar cada uno de los beta estimados se debe hacer en función de la variable de estudio (variable dependiente). En este sentido,

-   $\widehat{\beta}_1$: corresponde a la pendiente de la ecuación de la recta de regresión ajustada, e indica un avance lineal constante en crecimiento o en decrecimiento dependiendo de su valor. La interpretación de este parámetro, está sujeta a la unidad de medida de la variable predictora $X$, de tal manera, que una cambio en una unidad de medida de la variable $x$, afecta en **promedio** $\widehat{\beta}_1$ unidades en la variable $Y$.

    En el ejemplo \@ref(exm:AFPUNO), el valor de $\widehat{\beta}_1$ es de `r modelo$coefficients[2]` , lo cual indica que por cada unidad de valor cuota (por cada peso), el valor del patrimonio aumenta en promedio `r modelo$coefficients[2]` miles de millones pesos.

-   $\widehat{\beta}_0$: es el intercepto de la ecuación de la recta de regresión ajustada, y se debe verificar que el valor obtenido tenga sentido con el fenómeno. En el ejemplo \@ref(exm:AFPUNO), se obtiene un valor lejano a cero (`r modelo$coefficients[1]`), por lo que, cuando $\beta_1x$ vale cero (es decir, una cantidad de cuotas igual a 0), el valor del promedio del patrimonio es menor a cero. Esto tiene sentido, ya que las cuotas no constituyen la totalidad del valor del patrimonio de la AFP (en el ejemplo se trabaja con un fondo en específico de los cinco existentes, de un determinado producto de inversión).

::: {.exercise #ingreso}
Utilizando la base de datos [Ingreso](#Ingreso):

1.  Realice un estudio inicial de los datos, elaborando un gráfico de violín + caja + promedio para cada una de las variables cuantitativas continuas, mientras que para las variables categóricas elabore tablas de frecuencias relativas.
2.  Considerando que desea explicar la proporción de logro en el diagnóstico de comunicación escrita a partir del puntaje en la PTU de Lenguaje (considere esto para las siguientes preguntas), estudie la correlación entre ambas variables.
3.  Determine los valores de $\widehat{\beta}_0$ y $\widehat{\beta}_1$ utilizando el comando `lm()`. Interprete los valores.
4.  Escriba la ecuación de la recta de regresión ajustada.
5.  Realice un gráfico de la la recta de regresión ajustada y los residuos del modelo.
:::

### Sumas cuadráticas

En un modelo sin variables independientes los valores ajustados o predichos son iguales al promedio de las observaciones, $\bar{Y}$ (tal como se mostró en la interpretación asociada a las estimaciones de los parámetros). Los residuos de dicho modelo corresponden a $Y_i - \bar{Y}$. La **suma de cuadrados total** (SCT) se define como:

```{=tex}
\begin{equation}
\text{SCT} = \sum_{i=1}^n\left( Y_i - \bar{Y} \right)^2
(\#eq:SCT)
\end{equation}
```

¿Cómo se relacionan la SCT y la suma cuadrática de errores (SCE)? Consideremos la siguiente igualdad.

```{=tex}
\begin{equation}
Y_i - \bar{Y} = \left( \widehat{Y}_i - \bar{Y} \right) + \left( Y_i - \widehat{Y}_i \right)
(\#eq:SCT-SCE-SCReg)
\end{equation}
```

A partir de esta igualdad se demuestra que:

```{=tex}
\begin{equation}
\underbrace{\sum_{i=1}^n\left( Y_i - \bar{Y} \right)^2}_{\text{SCT}} = \underbrace{\sum_{i=1}^n\left( \widehat{Y}_i - \bar{Y} \right)^2}_{\text{SCReg}} + \underbrace{\sum_{i=1}^n\left( Y_i - \widehat{Y}_i \right)^2}_{\text{SCE}},
(\#eq:descomposicion-sct)
\end{equation}
```

donde,

- **Suma de cuadrados total** (SCT): corresponde a la variabilidad de los datos.

- **Suma de cuadrados de la regresión** (SCReg): corresponde a la variabilidad de los datos que es explicada por el modelo de regresión.

- **Suma de cuadrados del error** (SCE): corresponde a la variabilidad de los datos que no es explicada por el modelo.

En la experimentación, se quiere que SCE sea pequeña y que SCReg sea grande.

Las expresiones involucradas en la ecuación \@ref(eq:descomposicion-sct) dan lugar a reescribir distintas expresiones, entre las cuales se encuentra, el coeficiente de determinación ($R^2$) y el error estándar residual explicados en la sección \@ref(metricasRLS), y el estadístico asociado a las pruebas de hipótesis de los parámetros explicado en la sección \@ref(pruebasHipotesisRLS).

### Pruebas de hipótesis {#pruebasHipotesisRLS}

Los modelos de regresión lineal simple incluyen pruebas de hipótesis asociadas a los betas, además de otro tipo de información. En R es posible utilizar el comando `summary()` para acceder al resumen de información. A continuación, a modo de ejemplo se utiliza el modelo elaborado en el ejemplo \@ref(exm:AFPUNO).

```{r}
summary(modelo)
```

El detalle por columna es el siguiente.

-   En primer lugar, ya conocemos los coeficientes del modelo (betas estimados) y cómo se interpretan. Estos valores los podemos encontrar en la columna llamada **Estimate**.

-   La segunda columna (**Std. Error**) corresponde a la desviación estándar de la estimación de cada uno de los betas. Como cada uno de los errores ($\epsilon_i$) tiene distribución normal, esto implica que cada uno de los $\beta$ tenga distribución t -- Student (no analizaremos esto en profundidad).

-   La tercera y cuarta columna están diseñadas para probar una determinada prueba de hipótesis relacionada a los $\beta$, llamada **prueba de no nulidad**. En este caso, cada fila aborda la siguiente hipótesis:

    ```{=tex}
    \begin{equation}
    \notag
    \begin{split}
    H_0:&\beta_i = 0\\
    H_1:&\beta_i \neq 0\\
    \end{split}
    \end{equation}
    ```
    El estadístico para cada uno de los beta se obtiene dividiendo el valor estimado (**Estimate**) por la desviación estándar (**Std. Error**). El resultado de estos valores, se puede apreciar en la columna **t value**.

-   Finalmente, se calcula el valor - p asociado a cada una de las hipótesis del punto anterior, con la fórmula $2\cdot(1-pt(|t_0|, n-1))$. El valor resultante de esta expresión para cada uno de los betas se encuentra en la columna **Pr(\>\|t\|)**. La interpretación de este valor es mediante el criterio del valor - p presentado en la unidad anterior.

En el ejemplo \@ref(exm:AFPUNO), al no rechazarse la hipótesis nula asociada a cada beta estimado, se tiene que cada variable (intercepto y valor cuota) son relevantes para explicar la variable respuesta (valor del patrimonio). Sin embargo, esto no es un regla decidora respecto a si una variable debe o no considerarse en el modelo, es decir,

-   No rechazar las hipótesis nula de los beta estimados, indica que su "valor" es **cero**, por lo que no "aportarían" al modelo de regresión construido. En este punto, muchas personas eliminarían la variable utilizada para construir el modelo (el valor cuota) (esto es una de tantas técnicas aplicables, pero que no profundizaremos) o, cambiarían la variable explicativa utilizada (no considerarían el valor cuota, sino que utilizarían otra variable).

-   A pesar de que los valores-p puedan no ser significativos (mayores a 0.05), es decir, no rechazar las hipótesis nulas; es posible forzar la permanencia de la variable en el modelo debido al criterio experto del profesional.

Por último, al final de la salida del resumen, encontramos el valor llamado **F-statistic**. Este valor, es un estadístico que prueba de hipótesis llamada **prueba de no nulidad conjunta**,

```{=tex}
\begin{equation}
\notag
\begin{split}
H_0:&\text{ Todos los betas asociados a las covariables valen 0}\\
H_1:&\text{ Almenos uno de los betas asociados a las covariables es distinto de 0}\\
\end{split}
\end{equation}
```

Se rechaza $H_0$ cuando:

```{=tex}
\begin{equation}
F_0 = \frac{\text{SCReg}}{\text{MCE}} \geq F_{1-\alpha, 1, n-2}.
(\#eq:estadistico-F-RLS)
\end{equation}
```

con una significancia $\alpha$. El valor de MCE se especifica en la sección \@ref(metricasRLS).

**Nota**: esta prueba de hipótesis no considera $\beta_0$.

En el ejemplo \@ref(exm:AFPUNO), se observa un valor del estadístico igual a 322.6 con 1 y 57 grados de libertad, además de un valor menor a 0.05. Por lo tanto, existe suficiente evidencia estadística para rechazar $H_0$, es decir, almenos uno de los betas asociados a las covariables es distinto de 0.

::: {.exercise}
Utilizando la base de datos [Pacientes](#Pacientes):

1. Ajuste un modelo para estudiar el nivel de colesterol de los pacientes a partir de su edad. Luego, estudie las pruebas de hipótesis asociadas.
2. Ajuste un modelo para estudiar el tiempo de duración del último ataque al corazón de los pacientes a partir de su edad. Luego, estudie las pruebas de hipótesis asociadas.
:::

### Métricas {#metricasRLS}

La salida de R nos proporciona dos valores que permiten evaluar al modelo de regresión lineal simple:

- **Residual standard error** (error estándar residual): corresponde a la desviación estándar de los residuos, es decir, que mientras menor sea este valor, los puntos se alejarán menos de la recta de regresión. Este valor es una estimación de $\sigma$, que en términos de las expresiones de la ecuación \@ref(eq:descomposicion-sct) se tiene que:

  ```{=tex}
  \begin{equation}
  \widehat{\sigma}^2 = \frac{\text{SCE}}{n-2} = \text{MCE},
  (\#eq:sigma2-estimador)
  \end{equation}
  ```
  
  donde, MCE se denomina **media cuadrática del error**. El denominador de esta expresión corresponde al total de observaciones ($n$) menos la cantidad de parámetros del modelo ($\beta_1$ y $\beta_2$). Finalmente, el valor del  error estándar residual ($\widehat{\sigma}$) es igual a $\sqrt{\text{MCE}}$.

- **Multiple R-squared** o $R^2$: es un métrica de error de la regresión que mide el rendimiento del modelo, corresponde a la proporción de variabilidad explicada por la regresión sobre la variabilidad total de las observaciones. En términos de las expresiones de la ecuación \@ref(eq:descomposicion-sct) se tiene que:

  ```{=tex}
  \begin{equation}
  R^2 = \frac{\text{SCReg}}{\text{SCT}}
  (\#eq:R2-RLS)
  \end{equation}
  ```

En el ejemplo \@ref(exm:AFPUNO) se obtiene un error estándar residual de 4.2. Sin embargo, **NO EXISTE** un regla que determine cuando un error estándar residual es bueno o malo. En general, este valor se utiliza para comparar don o más modelos que estudian la misma variable respuesta pero con distintas variables predictoras (variables independientes), para saber cual realiza un mejor ajuste.

Por otro lado, se tiene un valor de $R^2$ igual a 0.84, el cual es muy alto, por lo que se logra explicar gran parte de la variable respuesta. Al igual que el error estándar residual, no existe una regla para determinar cuando un valor de $R^2$ es bueno o malo, aunque valores cercanos a cero indican que el poder explicativo del modelo es extremadamente pobre; y a su vez, valores muy cercanos a 1 son muy buenos, aunque extremandamente sospechosos.

Lo anteriormente explicado se puede observar mediante los siguiente comandos, aunque es posible observarlos en salida general del comando `summary()`.

```{r}
# Resumen del modelo
summ = summary(modelo)
print(c("Error estándar residual" = summ$sigma, "R cuadrado" = summ$r.squared))
```

::: {.exercise}
Utilizando la base de datos [Ingreso](#Ingreso):

1.  Ajuste un modelo para estudiar la proporción de logro a partir el puntaje NEM.
2.  Ajuste un modelo para estudiar la proporción de logro a partir el puntaje PTU de la prueba de Lenguaje.
3.  Obtenga de manera manual el estadístico F asociado a la prueba de hipótesis de nulidad conjunta de cada modelo. Interprete.
4.  Compare los ajustes de ambos modelos utilizando el error estándar residual y el $R^2$. Obtenga las métricas de manera manual. Interprete.
:::

### Supuestos

Cuándo se elabora un modelo de regresión lineal, es necesario verificar el cumplimiento de condiciones para la correcta interpretación y utilización del modelo desarrollado. Las condiciones que se deben cumplir se denominan supuestos. A continuación, se detallan los 4 supuestos que se deben estudiar, utilizando como ejemplo el modelo elaborado en el ejemplo \@ref(exm:AFPUNO).

#### Linealidad

La relación entre ambas variables (dependiente e independiente) debe ser lineal. Para observar el comportamiento es posible realizar un gráfico de puntos entre la variable predictora ($X$) y la variable de estudio ($Y$).

```{r fig.width=6, fig.height=3, fig.align='center'}
ggplot(data = datos) +
  geom_point(aes(x = Valor.Cuota, y = Valor.Patrimonio)) +
  labs(x = "Valor Cuota (pesos)", y = "Valor Patrimonio \n (miles de millones de pesos)")
```

La interpretación del comportamiento queda a discreción del profesional. En este caso, se aprecia una clara tendencia lineal, por lo que se asume que se cumple el supuesto de linealidad.

#### Normalidad

Los residuos \texttt{estandarizados} deben distribuir Normal con media 0 ($\mu$) y varianza 1 ($\sigma^2$). Para ello, se pueden ejecutar varios comandos en R para probar esta hipótesis. El más conocido es el comando `shapiro.test()`. La hipótesis es

```{=tex}
\begin{equation}
\notag
\begin{split}
H_0&: \text{Los residuos estandarizados tienen distribución Normal}\\
H_1&: \text{Los residuos estandarizados NO tienen distribución Normal}\\
\end{split}
\end{equation}
```

Se definen los residuos estándarizados, $r_i$, como los residuos, $e_i$, divididos por su error estándar:

```{=tex}
\begin{equation}
r_i = \frac{e_i}{\widehat{\text{es}}(e_i)}, i = 1,\ldots,n
(\#eq:residuos-estandarizados)
\end{equation}
```

Utilizando la definición dada en la ecuación \@ref(eq:sigma2-estimador), se tiene que

```{=tex}
\begin{equation}
r_i = \frac{e_i}{\sqrt{\text{MCE}}}
(\#eq:residuos-estandarizados-2)
\end{equation}
```

```{r fig.width=7, fig.height=4, fig.align='center'}
residuos = resid(modelo) # Residuos 
residuos_estandarizados = rstandard(modelo) # Residuos estandarizados
shapiro.test(x = residuos_estandarizados)
```

Considerando una confianza del 95%, no existe suficiente evidencia estadística para rechazar $H_0$, ya que el valor - p es mayor a 0.05. Por lo tanto, se asume normalidad en los residuos.

En caso de que la cantidad de datos sea mayor a 5000, el comando `shapiro.test()` fallará. En su lugar, es posible usar el comando `ks.test()`, un ejemplo con los residuos del ejemplo anterior es

```{r fig.align='center', warning=FALSE}
ks.test(residuos_estandarizados, "pnorm", 0, 1)
```

Una tercera opción es utilizar el comando `ad.test()` de la librería **nortest**

```{r fig.align='center'}
library(nortest)
ad.test(residuos_estandarizados)
```

#### Homocedasticidad

Este supuesto hace referencia a la necesidad de una varianza constante de los residuos. Para verificar esto, se grafican los residuos estandarizados del modelo versus los valores de la variable predictora (o variable predicha, $\widehat{y}$). Se busca que las amplitudes verticales en las figuras sean similares en la medida que se recorre el eje de las abscisas. Similarmente, es posible ejecutar una prueba de hipótesis (Breucsh - Pagan) en R con el comando `bptest()` de la librería **lmtest**, siendo

```{=tex}
\begin{equation}
\notag
\begin{split}
H_0&: \text{Los residuos tienen varianza constante}\\
H_1&: \text{Los residuos NO tienen varianza constante}\\
\end{split}
\end{equation}
```
```{r fig.width=6, fig.height=3, fig.align='center'}
valores_predichos = modelo$fitted.values
ggplot(data = datos) +
  geom_point(aes(x = valores_predichos,
                 y = residuos_estandarizados)) +
  geom_hline(yintercept = 0) +
  labs(x = "Valores predichos", y  = "Residuos estandarizados")
```

Las amplitudes verticales no tiene un patrón claro de cambio (puede ser difícil de interpretar), por lo que utilizaremos la prueba de Breucsh - Pagan para decidir.

```{r message=FALSE}
library(lmtest)
bptest(formula = Valor.Patrimonio ~ Valor.Cuota,
       data = datos)
```

Considerando una confianza del 95%, no existe suficiente evidencia estadística para rechazar $H_0$, ya que el valor - p es superior a 0.05. Por lo tanto, se asume que los residuos tienen varianza constante (Homocedasticidad).

#### Independencia

El útlimo supuesto corresponde a la independencia de los residuos, es decir que, no deben estar correlacionados entre ellos (autocorrelación igual a 0). La prueba de hipótesis de Durbin - Watson está diseñada para detectar autocorrelación en los residuos. Para ejecutar esta prueba en R se debe utilizar la función **dwtest()** de la librería **lmtest**. La hipótesis es

```{=tex}
\begin{equation}
\notag
\begin{split}
H_0&: \text{Autocorrelación de los residuos es igual a 0}\\
H_1&: \text{AutoCorrelación de los residuos es distinta de 0}\\
\end{split}
\end{equation}
```
```{r}
# Prueba de Durbin Watson
dwtest(formula = Valor.Patrimonio ~ Valor.Cuota,
       data = datos,
       alternative = "two.sided")
```

Considerando una confianza del 95%, existe suficiente evidencia estadística para rechazar $H_0$, ya que el valor - p es mejor a 0.05. Por lo tanto, se asume que los residuos no son independientes.

**Conclusión**: En resumen, se han cumplido 3 de los 4 supuestos planteados. Esto es muy común que suceda en la realidad, además de existir diversos factores que influyen en los resultados vistos.

::: {.exercise}
Utilizando la base de datos [Ingreso](#Ingreso), ajuste el modelo:

$$\widehat{Y}_{\text{Logro}} = \widehat{\beta}_0 + \widehat{\beta}_1X_{\text{NEM}}$$
Luego, 
1.  Escriba la ecuación de regresión ajustada.
2.  Verifique los supuestos del modelo.
:::

::: {.exercise}
Utilizando la base desdatos [Pacientes](#Pacientes), elabore un modelo para estudiar la variable *oldpeak* a través de la variable *chol*. Estudie los supuestos del modelo, utilizando una confianzza del 92%.
:::

::: {.exercise}
La base de datos [*terremotos.csv*](https://raw.githubusercontent.com/Dfranzani/Bases-de-datos-para-cursos/main/2022-2/Estad%C3%ADstica%202/terremotos.csv), contiene datos sobre los terremotos ocurridos a nivel mundial entre los años 1900 y 2014. Las columnas de la base de datos son:

-   Ano: año de ocurrencia del terremoto.
-   Latitud: grados decimales de la coordenada de latitud (valores negativos para latitudes del sur).
-   Longitud: grados decimales de la coordenada de longitud (valores negativos para longitudes occidentales).
-   Profundidad: profundidad del evento en kilómetros.
-   Magnitud: magnitud del evento (la escala no es fija, ya que, a través de los años, la escala a cambiado según el método de medición. Sin embargo, todos las magnitudes son comparables, indicando que a mayor magnitud, mayor es la intensidad en movimiento/fuerza del terremoto).

Ajuste los siguientes modelos:

-   $Y_{\text{Magnitud}} = \beta_0 + \beta_1X_{\text{Profundidad}} + \epsilon, \epsilon \overset{\text{iid}}{\sim} N(0,\sigma^2)$

-   $Y_{\text{Magnitud}} = \beta_0 + \beta_1X_{\text{Latitud}} + \epsilon, \epsilon \overset{\text{iid}}{\sim} N(0,\sigma^2)$

Luego, para cada modelo:

1.  Estudie la relación entre la variable dependiente e independiente mediante gráficos de dispersión.
2.  Escriba la ecuación de regresión ajustada.
3.  Interprete los betas estimados.
4.  Estudie los supuestos del modelo, utilizando una confianza del 98%.
:::

## Regresión lineal múltiple

A diferencia de la regresión lineal simple, la regresión lineal múltiple (RLM) hace uso de más de una variable independiente para modelar el comportamiento de variable de estudio [@Devore, página 528]. La expresión de un modelo de regresión múltiple es:

```{=tex}
\begin{equation}
Y = X\beta + \epsilon
(\#eq:multiple1)
\end{equation}
```
con $\epsilon \sim N(0,\sigma^2I)$ independientes. Es detalles de las matrices es el siguiente,

```{=tex}
\begin{equation}
\begin{pmatrix}
y_1\\
y_2\\
\vdots\\
y_n
\end{pmatrix}
=
\begin{pmatrix}
1 & x_{11} & x_{12} & \cdots & x_{1k}\\
1 & x_{21} & x_{22} & \cdots & x_{2k}\\
\vdots & \vdots & \vdots & \ddots & \vdots \\
1 & x_{n1} & x_{n2} & \cdots & x_{nk}\\
\end{pmatrix} 
\begin{pmatrix}
\beta_0\\
\beta_1\\
\vdots \\
\beta_k\\
\end{pmatrix}
+
\begin{pmatrix}
\epsilon_1\\
\epsilon_2\\
\vdots \\
\epsilon_n\\
\end{pmatrix}.
(\#eq:multiple2)
\end{equation}
```

Una expresión equivalente es:

```{=tex}
\begin{equation}
y_i = \beta_0 + \sum_{j=1}^k x_{ij}\beta_j +\epsilon_i\text{, } i = 1,\dots,n \text{, } \epsilon_i \overset{\text{iid}}{\sim} N(0,\sigma^2)
(\#eq:multiple3)
\end{equation}
```

### Estimadores de mínimos cuadrados

Al igual que el una regresión lineal simple, se busca minimizar la **suma cuadrática de los errores** (SCE). Sin embargo, al trabajar con matrices, el proceso de minimización de la SCE da como resultado los siguientes estimadores de mínimos cuadrados (EMC), valores ajustados y residuos.

```{=tex}
\begin{equation}
\widehat{Y} = X\widehat{\beta}
(\#eq:ecuacionajustadamultiple)
\end{equation}
```
```{=tex}
\begin{equation}
\widehat{\beta} = (X^tX)^{-1}X^tY
(\#eq:betasestimadosmultiple)
\end{equation}
```
```{=tex}
\begin{equation}
\widehat{Y} = X(X^tX)^{-1}X^tY
(\#eq:ygorromultiple)
\end{equation}
```
Además, los residuos se calculan como

```{=tex}
\begin{equation}
e = Y - \widehat{Y}
(\#eq:residuosmultiple)
\end{equation}
```

Cabe mencionar, que se mantiene la igualdad respecto a la descomposición de la SCT expresada en la ecuación \@ref(eq:descomposicion-sct).

::: blackbox
::: {#MultipleManual .example}
Utilizando la base de datos [Imacec](#Imacec3) , se debe considerar un modelo que estudie el valor del Imacec de Minería a base del Imacec de Industria y del Año de medición, con el fin de determinar los beta estimados, los valores ajustados y los errores del modelo, mediante las fórmulas explicadas anteriormente.

Los modelos poblacional y ajustado son:

-   Modelo poblacional: 
```{=tex}
\begin{equation}
\notag
Y_{\text{Imacec Minería}} = \beta_0 + \beta_1X_{\text{Año}} + \beta_2X_{\text{Imacec Industria}} + \epsilon \text{, } \epsilon_i \sim N(0,\sigma^2I)
\end{equation}
```

-   Modelo ajustado: 
```{=tex}
\begin{equation}
\notag
\widehat{Y}_{\text{Imacec Minería}} = \widehat{\beta}_0 + \widehat{\beta}_1X_{\text{Año}} + \widehat{\beta}_2X_{\text{Imacec Industria}}
\end{equation}
```

```{r, echo=FALSE}
df = read.csv("https://raw.githubusercontent.com/Dfranzani/Bases-de-datos-para-cursos/main/2022-2/Estad%C3%ADstica%201/imacec.csv")
```

```{r}
# Cargamos previamente la base de datos, guardándola previamente con el nombre "df"

# Para conformar la matriz de covariables (X) extraemos las columnas relevantes de la base de datos
X = df[,c(1,4)] # Año e Imacec de Industria
# Agregamos la columna de unos que debe ir antes de las otras
X = cbind(1, X)
# Cambiamos el formato de X a matriz
X = as.matrix(X)
# Extraemos la variable independiente (en formato de matriz)
Y = as.matrix(df$Mineria)
# Determinemos los estimadores de los beta
betas.gorro = solve(t(X)%*%X)%*%t(X)%*%Y
# El comando solve() calcula la inversa de una matriz.
# el operador %*% es para multiplicar matrices.
# El comando t() es para calcular una matriz traspuesta de una matriz.
```

Los valores estimados de los beta son

```{r}
betas.gorro
```

Los valores ajustados son

```{r}
y.gorro = X%*%betas.gorro
head(y.gorro)
```

Los residuos del modelo son

```{r}
residuos = Y - y.gorro
head(residuos)
```

La ecuación de regresión ajustada es:

$$
\widehat{Y}_{\text{Imacec Minería}} = 3293.79 -1.59X_{\text{Año}} + 0.32X_{\text{Imacec Industria}}
$$
:::
:::

El modelo ajustado del ejemplo \@ref(exm:MultipleManual) se elabora con el siguiente comando en R:

```{r}
modelo = lm(Mineria ~ Ano + Industria, data = df)
modelo
```

La interpretación de los beta estimados es similar a la vista en regresión lineal simple, aunque la estructura de la expresión ya no es una recta como tal. Considerando la salida correspondiente al ejemplo \@ref(exm:MultipleManual):

-   $\widehat{\beta}_0$: en la salida de R tiene el nombre de **Intercept**, su interpretación es igual a la vista en regresión lineal, es decir, corresponde al valor esperado de $y$ cuando las covariables tienen un valor nulo (igual a 0).

    Respecto al ejemplo, se interpreta que, cuando se está en el año 0 y, el valor del Imacec de industria es de 0 puntos, entonces, el valor promedio (o esperado) del Imacec de Minería es de $\widehat{\beta}_0 = 3293.79$. Este valor carece de sentido, ya que el Imacec se empezó a utilizar en 1984, por lo que sería recomendable ajustar los años para considerar el tiempo inicial en 0 (1984).

-   $\widehat{\beta}_j$: dado un cambio en una unidad de medida de variable $x_j$ (considerando que el resto de covariables se mantiene constante), en promedio, la variable $y$ se ve afectada (aumenta o disminuye) en $\widehat{\beta}_j$ unidades.

    Respecto al ejemplo:

-   $\widehat{\beta}_1 = -1.598$: Por cada año que transcurre, el Imacec de Minería disminuye en promedio $1.598$ unidades. Considerando que el resto de covariables se mantiene constante.

-   $\widehat{\beta}_2 = 0.322$: Por cada unidad que aumenta el Imacec de Industria, el Imacec de Minería aumenta en promedio $0.322$ unidades. Considerando que el resto de covariables se mantiene constante.

::: {.exercise}
Utilizando la base de datos [Pacientes](#Pacientes):

1. Ajuste un modelo para estudiar la presión arterial en reposo, a partir de la edad, frecuencia cardíaca máxima alcanzada y el nivel de colesterol del paciente.
2. Interprete los parámetros estimados.
3. Escriba el modelo poblacional y la ecuación de regresión ajustada.
:::

::: {.exercise}
Utilizando la base de datos [Ingreso](#Ingreso):

1. Ajuste un modelo para estudiar la variable *Logro* a partir de las variables *LEN* y *NEM*.
2. Interprete los parámetros estimados.
3. Escriba el modelo poblacional y la ecuación de regresión ajustada.
:::

### Covariables cualitativas {#covariables-cualitativas}

En un modelo de regresión lineal es posible utilizar variable cualitativas, para ello es necesario usar variables indicadoras que toman los valores 0 o 1 [@neter]. Por ejemplo, consideremos un extracto de la base de datos del Imacec del ejemplo \@ref(exm:MultipleManual), el cual contenga únicamente los valores asociados a los meses de enero y febrero.

```{r}
extracto = df[df$Mes %in% c("ene", "feb"),]
str(extracto)
```

Suponiendo que, se desea estudiar el Imacec de Minería a través del Imacec de Industria y el mes de medición, el modelo poblacional es el siguiente:

$$Y_{\text{Imacec Minería}} = \beta_0 + \beta_1X_{\text{Imacec Industria}} + \beta_2I_{\text{Mes = febrero}} + \epsilon, \epsilon \sim N(0,\sigma^2I)$$

La covariable $I_{\text{Mes = febrero}}$ corresponde a una indicatriz, esta función vale 1 para el mes que se especifica (febrero en este caso) y 0 en otro caso (más detalles en el anexo \@ref(funcion-indicatriz)). El valor del `Mes` que no se observa en el modelo es llamado **categoría de referencia**. Ajustando el modelo en R se obtiene el siguiente resumen.

```{r}
modelo_con_categorias = lm(Mineria ~ Industria + Mes, data = extracto) 
summary(modelo_con_categorias)
```

Es posible apreciar, que de los betas estimados, el que está asociado a la variable `Mes` solo corresponde al valor de `febrero`. En este sentido, la interpretación de $\widehat{\beta}_2$ es la siguiente: Cuando el mes de medición es en febrero, el Imacec de Minería es en promedio 6.92 unidades inferior al mes de enero.

La ecuación de regresión ajustada es:

$$\widehat{Y}_{\text{Imacec Minería}} = 111.086 - 0.186X_{\text{Imacec Industria}} - 6.920I_{\text{Mes = febrero}}$$

La forma en la que R selecciona la categoría de referencia es alfanumérica, sin embargo, es posible asignarla manualmente mediante el comando `as.factor()`.

Para modelos que consideren variables con más opciones de categoría, se debe agregar una indicatriz por cada categoría a excepción de la categoría de referencia. Por ejemplo, si consideramos un modelo que estudie el el Imacec de Minería a través del Imacec de Industria y el Mes, siendo está última una variable con tres opciones (marzo, abril y mayo). El modelo poblacional es el siguiente:

```{=tex}
\begin{equation}
\notag
\begin{split}
Y_{\text{Imacec Minería}} = &\beta_0 + \beta_1X_{\text{Imacec Industria}} + \beta_2I_{\text{Mes = abril}} + \\
&\beta_3I_{\text{Mes = mayo}} + \epsilon, \epsilon \sim N(0,\sigma^2I)\\
\end{split}
\end{equation}
```

Se puede observar, que dado el modelo poblacional planteado, la categoría de referencia de la variable Mes corresponde a marzo.

::: {.exercise}
Utilizando la base de datos [Pacientes](#Pacientes), ajuste el siguiente modelo.

$$
Y_{\text{Logro}} = \beta_0 + \beta_1I_{\text{Sexo = Hombre}} + \beta_2X_{\text{NEM}} + \epsilon, \epsilon \sim N(0,\sigma^2I)
$$ 
Luego,

1.  Escriba la ecuación de regresión ajustada.
2.  Interprete los betas estimados.
:::

::: {.exercise #co2}
La base de datos *CO2* (propia de R) contiene datos de una experimento sobre la tolerancia al frío de la especie de pasto Echinochloa crus-galli. Las columnas son las siguientes:

-   Plant: Identificador del tipo de planta.
-   Type: Lugar de origen de la planta.
-   Treatment: indica si la planta fue refrigerada (chilled) o no (nonchilled).
-   conc: Concentraciones ambientales de dióxido de carbono (ml/L).
-   uptake: Tasas de absorción de dióxido de carbono (umol/$m^2$ seg) de las plantas.

Ajuste el siguiente modelo:

$$
Y_{\text{uptake}} = \beta_0 + \beta_1I_{\text{Type = Mississippi}} + \beta_2I_{\text{Treatment = chilled}} +  \beta_3X_{\text{conc}} + \epsilon, \epsilon \sim N(0,\sigma^2I)
$$ Luego,

1.  Escriba la ecuación de regresión ajustada.
2.  Interprete los betas estimados.
:::

### Pruebas de hipótesis

Las hipótesis de no nulidad asociadas a cada uno de los betas se plantean de la misma forma que se ha visto en el caso de regresión lineal simple. La única diferencia radica en el valor- p de la prueba **F-statistic**, el cual es diferente al valor-p de la prueba asociada a $\widehat{\beta}_1$.

Considerando el modelo ajustado en el ejemplo \@ref(exm:MultipleManual), la ecuación de regresión ajustada es:

$$
\widehat{Y}_{\text{Imacec Minería}} = 3293.79  -1.59X_{\text{Año}} + 0.32X_{\text{Imacec Industria}}
$$

El resumen del modelo ajustado en R es el siguiente.

```{r}
summary(modelo)
```

Respecto a las pruebas de hipótesis de cada uno de los beta,

```{=tex}
\begin{equation}
\notag
\begin{split}
H_0:&\beta_j = 0\\
H_1:&\beta_j \neq 0\\
\end{split}
\end{equation}
```
Se observa, que todos lo betas estimados son significativos considerando una confianza del 95%. De manera similar, se aprecia que el valor-p (0.01405) asociado a la prueba de hipótesis de nulidad conjunta es menor a 0.05, por lo cual, se asume que al menos uno de los beta que acompañan a las covariables es distinto de cero.

```{=tex}
\begin{equation}
\notag
\begin{split}
H_0:& \beta_1 = \ldots  = \beta_k = 0\\
H_1:&\text{ Al menos uno de los beta es distinto de 0}\\
\end{split}
\end{equation}
```

A diferencia del estadístico expresado en la ecuación \@ref(eq:estadistico-F-RLS), la expresión es:

```{=tex}
\begin{equation}
F_0 = \frac{\text{MCReg}}{\text{MCE}} \geq F_{1-\alpha, 1, n-2},
(\#eq:estadistico-F-RLM)
\end{equation}
```

donde,

```{=tex}
\begin{equation}
\text{MCReg} = \frac{\text{SCReg}}{k} \geq F_{1-\alpha, k, n-2},
(\#eq:MCReg)
\end{equation}
```

para una significancia $\alpha$ y $k$ variables predictoras. Además, la expresión asociada al MCE también cambia, para ello refíerase a la sección \@ref(metricasRLM).

::: {.exercise}
Plantear y estudiar las hipótesis asociadas al modelo ajustado en el ejercicio \@ref(exr:co2).
:::

::: {.exercise #calidad-aire}
La base de datos *airquality* (propia de R) contiene mediciones diarias de la calidad del aire en Nueva York, de mayo a septiembre de 1973. Las columnas son las siguientes:

-   Ozone: Ozono medio en partes por billón.
-   Solar.R: Radiación solar en Langley.
-   Wind: Velocidad promedio del viento en millas por hora.
-   Temp: Temperatura máxima diaria en grados Fahrenheit.
-   Month: Mes de medición.
-   Day: Día de medición.

Elimine los datos faltantes de la base de datos utilizando el comando `na.omit()`.

Considere el siguiente modelo

$$
Y_{\text{Ozone}} = \beta_0 + \beta_1X_{\text{Solar.R}} + \beta_2X_{\text{Temp}} + \beta_3X_{\text{Wind}} + \epsilon, \epsilon \sim N(0,\sigma^2I)
$$

Luego,

1.  Ajuste el modelo R.
2.  Escriba la ecuación de regresión ajustada.
3.  Interprete los beta estimados.
4.  Estudie las hipótesis asociadas a los betas.
:::

### Métricas {#metricasRLM}

Al igual que en la regresión lineal simple, contamos con los valores de **Residual standard error** y con el **Multiple R-squared**. Sin embargo, este último no es óptimo es su interpretación, ya que un modelo de regresión lineal múltiple mientras más covariables utilice, mayor será su $R^2$, aunque estas no sean significativas. Para penalizar esto, se debe observar el **Adjusted R-squared**, el cual corrige este valor, según la cantidad de covariables que se utilizan en el modelo. Y al igual que para el $R^2$, se desean valores altos, dándose la misma interpretación al valor.

En términos de la ecuación \@ref(eq:descomposicion-sct) se tienen las siguientes igualdades:

- Residual standard error: a diferencia de lo mostrado en \@ref(eq:sigma2-estimador), la cantidad de parámetros es variable y se denota con la letra $k$, por lo cual, el estimador es el siguiente.

  ```{=tex}
  \begin{equation}
  \widehat{\sigma}^2 = \frac{\text{SCE}}{n-k} = \text{MCE},
  (\#eq:error-estandar-residual-RLM)
  \end{equation}
  ```
  Luego, el valor del  error estándar residual ($\widehat{\sigma}$) es igual a $\sqrt{\text{MCE}}$.
  
- Adjusted R-squared: se agrega una penalización respecto a la cantidad de covariables ($k$) incluidas en el modelo. Luego, la expresión correspondiente es la siguiente.

  ```{=tex}
  \begin{equation}
  \bar{R}^2 = \frac{\text{SCReg}/(n-k-1)}{\text{SCT}/n}
  (\#eq:r2-ajustado)
  \end{equation}
  ```
  
Respecto al ejemplo \@ref(exm:MultipleManual), la salida de resumen del modelo en R es:

```{r}
# Guardamos el resumen como una variable
resumen = summary(modelo)
# Consultamos las métricas de manera directa
print(c("Error estándar residual" = resumen$sigma, "R cuadrado ajustado" = resumen$adj.r.squared))
```

-   **Residual standard error**: corresponde a la desviación estándar de los residuos, la cual, toma una valor de 6.238. Este número se utiliza para comparar modelos, prefiriendo aquel que tenga un menor valor.

-   **Adjusted R-squared**: El valor del $R^2$ ajustado toma una valor de 0.1209, lo cual, indica que un 12.09% del comportamiento (variabilidad) del Imacec de Minería (variable independiente) es explicado por las covariables (es decir, el modelo) a través de una relación lineal múltiple. Este valor, también se suele ocupar para comparar modelos, prefiriéndose un modelo con mayor $R^2$ ajustado.

::: exercise
Interprete las métricas del modelo desarrollado en el ejercicio \@ref(exr:calidad-aire).
:::

### Supuestos

Al igual que en la regresión lineal simple, lo supuestos a verificar son:

1.  **Linealidad**: se requiere que la relación entre la variable de estudio y cada una de las covariables sea lineal. Sin embargo, cuando se tiene una gran cantidad de covariables es mejor estudiar el gráfico de residuos (eje Y) versus los valores ajustados $\widehat{Y}_i$ (eje X); se busca que no existan patrones o formas.

2.  **Normalidad**: Los residuos estandarizados tiene distribución normal con media 0 y varianza 1. Procedimiento idéntico al utilizado en la regresión lineal simple.

3.  **Homocedasticidad**: Los residuos estandarizados tienen varianza constante. Procedimiento idéntico al utilizado en la regresión lineal simple.

4.  **Independencia**: Los residuos estandarizados son independientes. Procedimiento idéntico al utilizado en la regresión lineal simple.

Por otro lado, aparece un nuevo fenómeno llamado colinealidad entre las variables predictoras (multicolinealidad). La colinealidad indica que las covariables están correlacionadas entre si (correlación lineal). Es normal y esperable que esto suceda en alguna medida con las covariables de una base de datos. El problema surge, cuando hay como mínimo dos variables cuya correlación es fuerte, ya que esto provoca que ambas variables traten de explicar la misma "información" (variabilidad) de la variable respuesta. En temas posteriores, se abordarán técnicas para evitar la ocurrencia de este fenómeno.

::: blackbox
::: example
Utilizando el modelo ajustado en el ejemplo \@ref(exm:MultipleManual), verifique los supuestos para la regresión construida.

```{r}
modelo = lm(Mineria ~ Ano + Industria, data = df)
```

1.  **Linealidad**

```{r fig.width=6, fig.height=2, fig.align='center'}
ggplot(data = data.frame("Y_Gorro" = df$Mineria, "Residuos" = residuals(modelo)),
       aes(x = Residuos, y = Y_Gorro)) +
  geom_point() +
  labs(y = "Valores \n ajustados")
```

Existe un claro patrón lineal, por lo cual, no se estaría cumpliendo con el supuesto de linealidad.

2.  **Normalidad**

```{r}
r_e = rstandard(modelo) # residuos estandarizados
shapiro.test(x = r_e)
```

Haciendo uso de la prueba de hipótesis de Shapiro, se obtiene un valor-p de 0.837, por lo que, considerando una confianza del 95%, no existe suficiente evidencia estadística para rechazar $H_0$, es decir, se asume normalidad de los residuos.

3.  **Homocedasticidad**

```{r fig.width=6, fig.height=3, fig.align='center'}
df$Valores.ajustados = modelo$fitted.values
ggplot(data = df, aes(x = Valores.ajustados, y = r_e)) +
  geom_point() + geom_hline(yintercept = 0) +
  labs(x = "Valores ajustados", y = "Residuos estandarizados")
```

No se evidencia patrones en la amplitud de los residuos, por lo que se asume homocedasticidad. Verificamos mediante la prueba de hipótesis correspondiente

```{r}
bptest(formula = Mineria ~ Ano + Industria, data = df)
```

Con un valor-p de 0.482 y, considerando una confianza del 95%, no existe suficiente evidencia estadística para rechazar $H_0$, es decir, se refuerza lo concluido mediante el gráfico.

4.  **Independencia**

```{r}
dwtest(formula = Mineria ~ Ano + Industria, data = df, alternative = "two.sided")
```

Con un valor-p de 0.0009 y, considerando una confianza del 95%, existe suficiente evidencia estadística para rechazar $H_0$, por lo que se asume que los residuos no son independientes.
:::
:::

::: exercise
Considere los modelos ajustados en:

-   El ejercicio \@ref(exr:co2).
-   El ejercicio \@ref(exr:calidad-aire).

Estudie los supuestos del modelo, además escriba las hipótesis asociadas a los supuestos cuando corresponda.
:::

## Selección de variables

La selección de métodos le permite especificar cómo se introducen las variables independientes en el análisis. Usando diferentes métodos, puede construir una variedad de modelos de regresión a partir del mismo conjunto de variables.

Dentro de las utilidades de usar un método para la selección de variables están:

-   Evitar la colinealidad entre las covaribles.
-   Generar modelos parsimoniosos.

A continuación se dan a conocer algunos de los métodos de selección de variables.

### Forward

Corresponde a un procedimiento de selección de variables paso a paso en el que las variables se ingresan secuencialmente en el modelo. La primera variable considerada para entrar en la ecuación de regresión es la que tiene la mayor correlación positiva o negativa con la variable dependiente. Esta variable se ingresa en la ecuación solo si cumple el criterio de entrada. Si se ingresa la primera variable, la variable independiente que no está en la ecuación y que tiene la mayor correlación parcial se considera a continuación. El procedimiento se detiene cuando no hay variables que cumplan con el criterio de entrada.

Los pasos detallados son los siguientes:

1.  Sea $X_1$ la primera variable en ingresar al modelo, la que corresponde al predictor con mayor coeficiente de correlación lineal en valor absoluto con la variable respuesta.
2.  Ajustar el modelo $Y \sim X_1$. Si el modelo es significativo, continuar la selección. En caso contrario, reportar el modelo $Y = \beta_0$.
3.  Ajustar el modelo $Y \sim X_1 + X_j$ para todo $j = 2, \ldots , (p -1)$. Ingresar al modelo la variable con el mayor estadístico $F$ parcial dado $X_1$ (el menor valor-p) que sea significativo. Si no existen predictores significativos, reportar el modelo $Y \sim X_1$.
4.  Proseguir hasta que:
    -   Se llegue a un número predeterminado de predictores en el modelo, o
    -   No se obtengan estadísticos $F$ significativos.

El estadístico $F$ mencionado en la metodología *forward* prueba la siguiente hipótesis:

```{=tex}
\begin{equation}
\begin{split}
H_0 &: \text{ La correlación parcial entre } X_j \text{ e } Y, \text{ dados } X_1, \ldots , X_{j-1}, \text{ es igual a cero}\\
H_1 &: \text{ La correlación parcial entre } X_j \text{ e } Y, \text{ dados } X_1, \ldots , X_{j-1}, \text{ es distinta cero}
\end{split}
(\#eq:forward)
\end{equation}
```
Más detalles del funcionamiento de este estadístico en el anexo \@ref(F-forward).

::: blackbox
::: {#forward1 .example}
Considerando el ejercicio \@ref(exr:ingreso), elabore un modelo para estudiar la proporción de logro obtenida en el diagnóstico de lenguaje, seleccionado las variables independientes mediante el método *forward*.

```{r, echo=FALSE}
datos = read.csv("https://raw.githubusercontent.com/Dfranzani/Bases-de-datos-para-cursos/main/2023-1/Ingreso%2Buniversidad.csv")
```

```{r}
# Cargamos la base de datos previamente, guardándola con el nombre "datos"

# Planteamos un modelo vacío sin covariables, solo intercepto
modelo.nulo = lm(Logro ~ 1, data = datos)
# Planteamos un modelo con todas las covariables
modelo.total = lm(Logro ~ ., data = datos)
modelo.final = step(modelo.nulo, # Modelo nulo
                    scope = list(lower = formula(modelo.nulo), # Rango inicial de modelos examinados
                                 upper = formula(modelo.total)), # Rango final de modelos examinados
                    direction = "forward", # Método de selección de variables
                    trace = 0, # Si es igual a 0, no imprime todos los modelos que va elaborando, solo imprime el modelo final
                    test = "F") # Estadístico utilizado
summary(modelo.final)
```

¿Qué es posible comentar respecto a la inclusión de la variable Sexo en el modelo?
:::
:::

::: {#forward2 .exercise}
Considerando el ejercicio \@ref(exr:co2), elabore un modelo para estudiar la tasa de absorción de dióxido de carbono de las plantas, seleccionado las variables independientes mediante el método *forward*. Interprete los betas estimados, analice las pruebas de hipótesis asociadas a los betas e interprete el $R^2$ ajustado del modelo. Se recomienda aplicar el siguiente código de manera previa:

```{r eval = F}
data = CO2
data$Plant = factor(data$Plant, ordered = F)
```
:::

::: {#forward3 .exercise}
Considerando el ejercicio \@ref(exr:calidad-aire), elabore un modelo para estudiar la concentración de Ozono en el aire, seleccionado las variables independientes mediante el método *forward*. Interprete los betas estimados, analice las pruebas de hipótesis asociadas a los betas e interprete el $R^2$ ajustado del modelo.
:::

### Backward

Al contrario de la metodología *forward*, la metodología *backward* realiza una eliminación de variables considerando como punto de partida el modelo que contiene todas las covariables. Los pasos detallados son los siguientes:

1.  Ajustar el modelo completo $(p − 1)$ veces, de modo de obtener los $(p − 1)$ estadísticos $F$ parciales, dado que todas las variables restantes ya están en el modelo.
2.  Eliminar el predictor con el menor estadístico $F$ parcial (mayor valor-p) que no sea significativo. En caso de ser todos significativos, reportar el modelo completo.
3.  Ajustar el modelo con los $(p − 2)$ predictores restantes, de modo de obtener los estadísticos $F$ parciales de cada uno de ellos. Eliminar el predictor con el menor estadístico $F$ parcial (mayor valor-p) que no sea significativo. En caso de ser todos significativos, reportar el modelo con $(p − 2)$ predictores.
4.  Proseguir hasta que:
    -   Se llegue a un número predeterminado de predictores en el modelo, o
    -   Todos los estadísticos $F$ parciales sean significativos.

El estadístico $F$ es el mismo que el aplicado en la metodología *forward*.

::: blackbox
::: {#backward1 .example}
Considerando el ejercicio \@ref(exr:calidad-aire), elabore un modelo para estudiar la concentración de Ozono, seleccionado las variables independientes mediante el método *backward*.

```{r}
datos = airquality
datos = na.omit(datos)
# Planteamos un modelo vacío sin covariables, solo intercepto
modelo.nulo = lm(Ozone ~ 1, data = datos)
# Planteamos un modelo con todas las covariables
modelo.total = lm(Ozone ~ ., data = datos)
modelo.final = step(modelo.total, # Modelo total
                    scope = list(lower = formula(modelo.nulo), # Rango inicial de modelos examinados
                                 upper = formula(modelo.total)), # Rango final de modelos examinados
                    direction = "backward", # Método de selección de variables
                    trace = 0, # Si es igual a 0, no imprime todos los modelos que va elaborando, solo imprime el modelo final
                    test = "F") # Estadístico utilizado
summary(modelo.final)
```
:::
:::

::: {#contaminacion .exercise}
En un estudio para explicar la tasa máxima de flujo de seis sectores de drenaje después de una tormenta, se desea analizar la relación entre el logaritmo de esta tasa (logq) y los siguientes predictores ([*contaminacion.txt*](https://raw.githubusercontent.com/Dfranzani/Bases-de-datos-para-cursos/main/2023-1/drenaje.txt)), a través de un modelo de regresión lineal múltiple:

-   area: área del sector de drenaje.
-   area2: área impermeabilizada.
-   pendiente: pendiente media del sector.
-   largo: largo del flujo.
-   absorbencia: índice de absorbencia de la superficie (0: absorbencia total, 100: no absorbencia).
-   capacidad: capacidad estimada de almacenamiento del suelo.
-   infiltracion: tasa de infiltración del agua en el suelo.
-   lluvia: pulgadas de lluvia caída.
-   tiempo: tiempo en el cual la lluvia excedió 1/4 pulgadas/hora.

Determine dos modelos utilizando las metodologías forward y backward. Compare ambos modelos mediante el $R^2$ ajustado. ¿Cuál modelo eligiría para estudiar la varible *logq*?
:::

## Predicción de observaciones

Es natural estar interesado en estudiar nuevas observaciones en un estudio, por ejemplo, si se construye una regresión lineal simple para estudiar el valor de dólar a través del PIB y el ICC, es posible que surja la pregunta ¿cuál será el valor del dólar para una PIB e ICC determinado? (considere que dichos valores del PIB e ICC no se encuentran en la muestra). Para responder a esto, es posible construir un denominado intervalo de predicción. Sin embargo, existe otro tipo de intervalo muy común, denominado intervalo de confianza. La distinción entre estos dos tipos de intervalos es la siguiente [@fahrmeir_regression_2013, página 125]:

-   Un intervalo de predicción es un intervalo asociado con una variable aleatoria aún por observar, con una probabilidad específica de que la variable aleatoria se encuentre dentro del intervalo.

-   Un intervalo de confianza es un intervalo asociado a un parámetro. Se supone que el parámetro no es aleatorio sino desconocido, y el intervalo de confianza se calcula a partir de los datos, con una probabilidad específica de que el intervalo contenga al parámetro.

Consideremos la base de datos *airquality* del ejercicio \@ref(exr:calidad-aire). Para visualizar la diferencia entre los dos tipos de intervalos ajustemos una regresión lineal simple para estudiar la tasa de absorción del dióxido de carbono a través de la temperatura.

```{r}
datos = airquality
datos = na.omit(datos)
modelo = lm(Ozone ~ Temp, data = datos) # Modelo
```

Al momento de obtener la información de los intervalos de confianza y predicción se incluye el valor central del intervalo (el mismo para ambos), además del valor inferior y superior de cada uno.

```{r warning=FALSE}
I_confianza = predict.lm(modelo, interval = "confidence") # Intervalos de confianza
I_prediccion = predict.lm(modelo, interval = "prediction") # Intervalos de predicción
head(I_confianza,3)
head(I_prediccion,3)
```

El gráfico \@ref(fig:IC-IP) refleja los dos tipos de intervalo.

```{r IC-IP, fig.width=6, fig.height=3, fig.align='center', fig.cap="Intervalo de confianza y predicción"}
df_grafico = data.frame("y" = datos$Ozone, 
                        "x" = datos$Temp,
                        "Confianza_lower" = I_confianza[,2],
                        "Confianza_upper" = I_confianza[,3],
                        "Prediccion_lower" = I_prediccion[,2],
                        "Prediccion_upper" = I_prediccion[,3])
library(ggplot2)
ggplot(data = df_grafico, aes(x = x, y = y)) + geom_point() +
  geom_smooth(method = "lm", formula = y ~ x, se = FALSE, linewidth = 0.5) +
  geom_line(aes(x = x, y = Confianza_lower, color = "IC"), linetype = 2) +
  geom_line(aes(x = x, y = Confianza_upper, color = "IC"), linetype = 2) +
  geom_line(aes(x = x, y = Prediccion_lower, color = "IP"), linetype = 2) +
  geom_line(aes(x = x, y = Prediccion_upper, color = "IP"), linetype = 2) +
  labs(x = "Temperatura" , y = "Ozono", color = "Intervalos")
```

Ahora, para responder a preguntas como ¿cuál sería la concentración de ozono a una temperatura de 90.34 grados Fahrenheit? se debe reportar el intervalo de predicción, el cual, en R, es al 95% de confianza por defecto.

```{r}
# Creamos una nueva base de datos para poder consultar el intervalo de predicción
# Se debe tener el cuidado de que las columnas tengan el mismo nombre que base usada
# para construir el modelo de regresión lineal
aux = data.frame("Temp" = 90.34) # Solo incluimos la(s) variable(s) independiente(s)
predict.lm(modelo, newdata = aux, interval = "prediction")
```

La salida de R indica, que la predicción de la concentración de ozono asociado a una medición de temperatura de 90.34 grados Fahrenheit sería de 72.70312 partes por billón, mientras que, el intervalo de predicción al 95% de confianza es $(24.71044, 120.6958)$.

Por otro lado, si se desea conocer el intervalo de confianza asociado a un valor promedio (esperado o ajustado) del ozono asociado a una temperatura de 90.34 grados Fahrenheit, se debe efectuar el siguiente comando.

```{r}
predict.lm(modelo, newdata = aux, interval = "confidence")
```

La salida de R indica, que el valor promedio de la concentración de ozono asociado a una medición de temperatura de 90.34 grados Fahrenheit sería de 72.70312 partes por billón, mientras que, el intervalo de confianza al 95% de confianza es $(65.24199, 80.16425)$.

::: exercise
Utilizando la base del ejercicio \@ref(exr:contaminacion) realice lo siguiente:

1.  Ajuste en R un modelo de regresión lineal para estudiar el logaritmo de la tasa máxima de flujo de seis sectores de drenaje después de una tormenta (logq) a través de las pulgadas de lluvia caída.
2.  Escriba la ecuación de regresión ajustada.
3.  Interprete los betas estimados.
4.  Elabore un gráfico de dispersión entre la variable dependiente e independiente del modelo de regresión lineal, que contenga los intervalos de confianza y predicción, diferenciándolos por colores.
5.  Determine el intervalo de predicción de logaritmo de la tasa máxima de flujo de seis sectores de drenaje después de una tormenta (logq) asociado a una cantidad de lluvia caída de 3.435 pulgadas. Interprete.
6.  Determine el intervalo de confianza del valor promedio del logaritmo de la tasa máxima de flujo de seis sectores de drenaje después de una tormenta (logq) asociado a una cantidad de lluvia caída de 3.435 pulgadas. Interprete.
:::

::: exercise
Las mujeres ocupan aproximadamente la mitad de la población mundial, pero cuando se trata de la fuerza laboral total de un país, el porcentaje de trabajadores masculinos y femeninos rara vez es similar. Esto es aún más prominente para los países en desarrollo y subdesarrollados. Si bien varias razones, como el acceso insuficiente a la educación, las supersticiones religiosas y la falta de infraestructuras adecuadas, son responsables de esta discrepancia, va mucho más allá. Y para mostrar los efectos de múltiples factores socioeconómicos sobre la participación de la mujer en la fuerza laboral total, se ha considerado el porcentaje de empleo femenino en la fuerza laboral total, entre otros.

El conjunto de datos ([Empleo+femenino.csv](https://raw.githubusercontent.com/Dfranzani/Bases-de-datos-para-cursos/main/2023-1/Empleo%2Bfemenino.csv)) se eligió de una encuesta realizada en la población de Bangladesh. La base de datos contiene los siguientes datos:

-   Year: Año de medición.
-   PerFemEmploy: Relación entre empleo y población (%) de mujeres de 15 años o más.
-   Ratio_MaletoFemale: Relación entre la tasa de participación de mujeres y hombres en la fuerza laboral. La tasa de participación en la fuerza laboral es la proporción de la población de 15 años o más que es económicamente activa.
-   Wage.Salaried: Trabajadores asalariados, mujeres (% del empleo femenino). Los trabajadores asalariados (empleados) son aquellos trabajadores que ocupan el tipo de trabajos definidos como "trabajos de empleo remunerado".

A continuación:

1.  Ajuste en R un modelo mediante la metodología forward para estudiar la variable PerFemEmploy.
2.  Escriba el modelo poblacional.
3.  Escriba el modelo ajustado.
4.  Escriba la ecuación de regresión ajustada.
5.  Interprete los parámetros estimados.
6.  Estudie las pruebas de hipótesis de no nulidad (individual y conjunta).
7.  Determine el intervalo de predicción de la variable PerFemEmploy asociada a una tasa de participación de mujeres y hombres en la fuerza laboral igual a 37.543 en el año 2020. Interprete.
8.  Determine el intervalo de confianza del valor promedio de la variable PerFemEmploy asociada a una tasa de participación de mujeres y hombres en la fuerza laboral igual a 45.121 en el año 2021. Interprete.
9.  Interprete el $R^2$ ajustado.
10. Estudie los supuestos del modelo.
:::
